ACORDAO-COMPLETO-2522922

ACÓRDÃO 4146/2023 ATA 16/2023 - PRIMEIRA CÂMARA

VISTOS, relatados e discutidos estes autos de tomada de contas especial instaurada pelo Ministério do Turismo em razão da reprovação da prestação de contas por não comprovação da regular aplicação dos recursos federais repassados por meio do convênio 1622/2008 (Siafi 702717) , que tinha por objeto "Qualificação para Marketing Promocional dos Destinos Turísticos com o objetivo de melhorar o desempenho dos destinos no que diz respeito a estratégias de marketing de divulgação",
ACORDAM os ministros do Tribunal de Contas da União, reunidos em sessão da 1ª Câmara, diante das razões expostas pelo relator, em:
9.1. considerar revel, para todos os efeitos, a Cia do Turismo, nos termos do art. 12, § 3º, da Lei 8.443/1992;
9.2. acolher parcialmente as alegações de defesa apresentadas pelo Sr. Jorge Nicolau Meira;
9.3. julgar irregulares, com fundamento nos arts. 1º, I, e 16, III, 'b' e 'c', da Lei 8.443/1992 c/c os arts. 19 e 23, III, da mesma lei e os arts. 1º, I, e 209, II e III, do RI/TCU, as contas do Sr. Jorge Nicolau Meira, condenando-o juntamente com a Cia do Turismo ao pagamento das quantias abaixo especificadas (débitos) , deduzidas das restituições realizadas (créditos) , com a fixação do prazo de 15 (quinze) dias, a contar da notificação, para que comprovem, perante este Tribunal (art. 214, III, 'a', do RI/TCU) , o recolhimento das dívidas aos cofres do Tesouro Nacional, atualizadas monetariamente e acrescidas dos juros de mora, calculadas a partir das datas discriminadas, até a data do recolhimento, na forma prevista na legislação em vigor:
	Data de ocorrência
	Valor histórico (R$) 
	Parcela

	12/5/2009
	465.115,69
	Débito 1

	3/6/2011
	8,63
	Crédito 1

	15/10/2010
	500.000,00
	Débito 2

	17/6/2011
	588,37
	Crédito 2

	7/6/2011
	55.510,02
	Crédito 3

	1/7/2011
	400,52
	Crédito 4

9.4. aplicar, individualmente, ao Sr. Jorge Nicolau Meira e à Cia do Turismo, a multa prevista no art. 57 da Lei 8.443/1992 c/c o art. 267 do RI/TCU, no valor de R$ 90.000,00 (noventa mil reais) , fixando-lhes o prazo de 15 (quinze) dias, a contar das notificação, para que comprovem, perante o Tribunal (art. 214, III, 'a', do RI/TCU) , o recolhimento da dívidas aos cofres do Tesouro Nacional, atualizadas monetariamente desde a data do presente acórdão até a data do efetivo recolhimento, se pagas após o vencimento, na forma da legislação em vigor;
9.5. aplicar ao Sr. Jorge Nicolau Meira a multa de R$ 10.000,00 (dez mil reais) prevista no art. 58, II, da Lei 8.443/1992;
9.6. autorizar, desde já, caso requerido, o parcelamento das dívidas em até 36 parcelas mensais, nos termos do art. 217 do RI/TCU, com a incidência, sobre cada parcela, dos devidos encargos legais até o efetivo pagamento, com esclarecimento aos responsáveis de que a falta de pagamento de qualquer parcela importará no vencimento antecipado do saldo devedor (§ 2º do art. 217 do RI/TCU) ;
9.7. autorizar, desde logo, nos termos do art. 28, II, da Lei 8.443/1992, a cobrança judicial das dívidas, caso não atendidas as notificações;
9.8. encaminhar cópia desta deliberação à Procuradoria da República no Distrito Federal, em cumprimento ao disposto no § 3º do art. 16 da Lei 8.443/1992;
9.9. enviar cópia deste acórdão ao Ministério do Turismo e aos responsáveis;
9.10. informar aos interessados/responsáveis que o inteiro teor da presente deliberação estará disponível para consulta no dia seguinte à sua oficialização, no endereço www.tcu.gov.br/acordaos;
9.11. encerrar o processo e arquivar os autos.

Tomada de contas especial instaurada em razão de não comprovação da regular aplicação dos recursos repassados por meio de convênio, que tinha por objeto o instrumento descrito como Qualificaçãopara Marketing Promocional dos Destinos Turísticos com o objetivo de melhorar o desempenho dos destinos no que diz respeito a estratégias de marketing de divulgação..

Primeira Câmara

Ministério do Turismo.

3. Interessados/Responsáveis:
3.1. Interessado: Ministério do Turismo (MTur).
3.2. Responsáveis: Instituto Cia do Turismo (09.359.271/0001-02); Jorge Nicolau Meira (XXX.030.949-XX).

13.1. Ministros presentes: Benjamin Zymler (na Presidência), Walton Alencar Rodrigues, Jorge Oliveira e Jhonatan de Jesus.
13.2. Ministros-Substitutos presentes: Augusto Sherman Cavalcanti e Weder de Oliveira (Relator).

JORGE NICOLAU MEIRA

WEDER DE OLIVEIRA

Em exame, tomada de contas especial instaurada pelo Ministério do Turismo (MTur) , originalmente, em desfavor do Instituto cia do Turismo e do Sr. Jorge Nicolau Meira em razão de não comprovação da regular aplicação dos recursos federais repassados por meio do convênio 1622/2008 (Siafi 702717) [footnoteRef:2], que tinha por objeto "Qualificação para Marketing Promocional dos Destinos Turísticos com o objetivo de melhorar o desempenho dos destinos no que diz respeito a estratégias de marketing de divulgação". [2:  Peça 3.] 
Para contextualizar os fatos, análises e encaminhamentos, reproduzo, com ajustes de forma, a instrução preliminar da então Secretaria de Controle Externo de Tomada de Contas Especial (SecexTCE) [footnoteRef:3]:  [3:  Peça 182.] 
"HISTÓRICO
2.	Em 2/2/2018, com fundamento na IN/TCU 71/2012, alterada pela IN/TCU 76/2016 e DN/TCU 155/2016, o dirigente da instituição Ministério do Turismo autorizou a instauração da tomada de contas especial (peça 166) . O processo foi registrado no sistema e-TCE com o número 1546/2019.
3.	O Convênio 01622/2008, registro Siafi 702717, foi firmado no valor de R$ 1.112.000,00, sendo R$ 1.000.000,00 à conta do concedente e R$ 112.000,00 referentes à contrapartida do convenente. Teve vigência de 31/12/2008 a 31/5/2011, com prazo para apresentação da prestação de contas em 1/7/2011. Os repasses efetivos da União totalizaram R$ 1.000.000,00 (peças 8 e 26) .
4.	A prestação de contas e complementações enviadas foram analisadas por meio dos documentos constantes nas peças 20, 21, 137 e 149.
5.	O fundamento para a instauração da Tomada de Contas Especial, conforme consignado na matriz de responsabilização elaborada pelo tomador de contas, foi a constatação da seguinte irregularidade: 
Irregularidades na execução física do Objeto; não identificada a transferência integral da contrapartida; produtos entregues divergem dos previstos no Plano de Trabalho; subcontratação de todas as etapas do Convênio; Utilização de valor repassado por força do Convênio para fins de pagamento de despesas administrativas.
6.	Os responsáveis arrolados na fase interna foram devidamente comunicados e, diante da ausência de justificativas suficientes para elidir a irregularidade e da não devolução dos recursos, instaurou-se a tomada de contas especial.
7.	No relatório (peça 174) , o tomador de contas concluiu que o prejuízo importaria no valor original de R$ 943.492,46, imputando-se a responsabilidade a Instituto Cia do Turismo, na condição de contratado e Jorge Nicolau Meira, na condição de gestor dos recursos.
8.	Em 20/4/2020, a Controladoria-Geral da União emitiu o relatório de auditoria (peça 176) , em concordância com o relatório do tomador de contas. O certificado de auditoria e o parecer do dirigente do órgão de controle interno concluíram pela irregularidade das presentes contas (peças 177 e 178) .
9.	Em 7/5/2020, o ministro responsável pela área atestou haver tomado conhecimento das conclusões contidas no relatório e certificado de auditoria, bem como do parecer conclusivo do dirigente do órgão de controle interno, manifestando-se pela irregularidade das contas, e determinou o encaminhamento do processo ao Tribunal de Contas da União (peça 179) .
ANÁLISE DOS PRESSUPOSTOS DE PROCEDIBILIDADE DA IN/TCU 71/2012
Avaliação de Viabilidade do Exercício do Contraditório e Ampla Defesa
10.	Verifica-se que não houve o transcurso de mais de dez anos desde o fato gerador sem que tenha havido a notificação dos responsáveis pela autoridade administrativa federal competente (art. 6º, inciso II, c/c art. 19 da IN/TCU 71/2012, modificada pela IN/TCU 76/2016) , uma vez que o fato gerador da irregularidade sancionada ocorreu em 15/10/2010, e os responsáveis foram notificados sobre as irregularidades pela autoridade administrativa competente conforme abaixo:
10.1. Instituto Cia do Turismo, por meio do edital acostado à peça 162, publicado em 21/2/2017.
10.2. Jorge Nicolau Meira, por meio do ofício acostado à peça 159, recebido em 15/2/2017, conforme AR (peça 160) .
Valor de Constituição da TCE 	
11.	 Verifica-se, ainda, que o valor atualizado do débito apurado (sem juros) em 1/1/2017 é de R$ 1.494.169,09, portanto superior ao limite mínimo de R$ 100.000,00, na forma estabelecida conforme os arts. 6º, inciso I, e 19 da IN/TCU 71/2012, modificada pela IN/TCU 76/2016. 
OUTROS PROCESSOS/DÉBITOS NOS SISTEMAS DO TCU COM OS MESMOS RESPONSÁVEIS
12.	Informa-se que foi encontrado processo no Tribunal com os mesmos responsáveis:
	Responsável
	Processos

	Instituto Cia do Turismo
	Processo 043.331/2018-1 [TCE, aberto, 'TCE instaurada pelo (a) MINISTÉRIO DO TURISMO (VINCULADOR) em razão de Não comprovação da regular aplicação dos recursos repassados pela União, Termo de parceria 00002/2010, firmado com o/a MINISTERIO DO TURISMO, Siafi/Siconv 731981, função COMERCIO E SERVICOS, que teve como objeto Road Show promocional itinerante - Caminhão Destino Brasil (nº da TCE no sistema: 970/2018) ']
Processo 010.545/2020-4 [TCE, aberto, 'TCE instaurada pelo (a) MINISTÉRIO DO TURISMO (VINCULADOR) em razão de Não comprovação da regular aplicação dos recursos repassados pela União, Termo de parceria 99905/2009, firmado com o/a MINISTERIO DO TURISMO, Siafi/Siconv 730607, função COMERCIO E SERVICOS, que teve como objeto Qualificação dos gestores e administradores dos receptivos e equipamentos turísticos do Estado de Santa Catarina. (nº da TCE no sistema: 294/2019) ']
Processo 014.461/2016-1 [TCE, aberto, 'Tomada de Contas Especial - Convênio n° 1638/2008 - REGISTRO SIAFI/SICONV:702734 - Instituto Cia do Turismo/DF ']
Processo 017.058/2020-1 [TCE, aberto, 'TCE instaurada pelo (a) MINISTÉRIO DO TURISMO (VINCULADOR) em razão de Não comprovação da regular aplicação dos recursos repassados pela União, Termo de parceria 06/2009, firmado com o/a MINISTERIO DO TURISMO, Siafi/Siconv 730728, função COMERCIO E SERVICOS, que teve como objeto Capacitar taxistas em competências comportamentais e atendimento aos turistas. (nº da TCE no sistema: 312/2019) ']

	Jorge Nicolau Meira
	Processo 043.331/2018-1 [TCE, aberto, 'TCE instaurada pelo (a) MINISTÉRIO DO TURISMO (VINCULADOR) em razão de Não comprovação da regular aplicação dos recursos repassados pela União, Termo de parceria 00002/2010, firmado com o/a MINISTERIO DO TURISMO, Siafi/Siconv 731981, função COMERCIO E SERVICOS, que teve como objeto Road Show promocional itinerante - Caminhão Destino Brasil (nº da TCE no sistema: 970/2018) ']
Processo 010.545/2020-4 [TCE, aberto, 'TCE instaurada pelo (a) MINISTÉRIO DO TURISMO (VINCULADOR) em razão de Não comprovação da regular aplicação dos recursos repassados pela União, Termo de parceria 99905/2009, firmado com o/a MINISTERIO DO TURISMO, Siafi/Siconv 730607, função COMERCIO E SERVICOS, que teve como objeto Qualificação dos gestores e administradores dos receptivos e equipamentos turísticos do Estado de Santa Catarina. (nº da TCE no sistema: 294/2019) ']
Processo 014.461/2016-1 [TCE, aberto, 'Tomada de Contas Especial - Convênio n° 1638/2008 - REGISTRO SIAFI/SICONV:702734 - Instituto Cia do Turismo/DF ']
Processo 017.058/2020-1 [TCE, aberto, 'TCE instaurada pelo (a) MINISTÉRIO DO TURISMO (VINCULADOR) em razão de Não comprovação da regular aplicação dos recursos repassados pela União, Termo de parceria 06/2009, firmado com o/a MINISTERIO DO TURISMO, Siafi/Siconv 730728, função COMERCIO E SERVICOS, que teve como objeto Capacitar taxistas em competências comportamentais e atendimento aos turistas. (nº da TCE no sistema: 312/2019) ']

13.	A tomada de contas especial está, assim, devidamente constituída e em condição de ser instruída.
EXAME TÉCNICO			 
14.	Da análise dos documentos presentes nos autos, verifica-se que Instituto Cia do Turismo (CNPJ: 09.359.271/0001-02) e Jorge Nicolau Meira (CPF: XXX.030.949-XX) eram as pessoas responsáveis pela gestão e execução dos recursos federais recebidos por meio do Convênio 01622/2008, registro Siafi 702717, tendo o prazo final para apresentação da prestação de contas expirado em 1/7/2011. 
15.	Verifica-se que foi dada oportunidade de defesa aos agentes responsabilizados na fase interna, em obediência aos princípios constitucionais que asseguram o direito ao contraditório e à ampla defesa (art. 5º, inciso LV, da Constituição Federal) , conforme detalhado no item 'Análise dos Pressupostos de Procedibilidade da IN/TCU 71/2012', subitem '	Prejuízo ao Contraditório e Ampla Defesa'.
16.	Entretanto, os responsáveis não apresentaram justificativas suficientes para elidir as irregularidades e não recolheram o montante devido aos cofres do Tesouro Nacional, razão pela qual suas responsabilidades devem ser mantidas.
17.	Registre-se que a irregularidade mencionada no item 5, segundo Pareceres do MTur: Nota Técnica de Análise 67/2011 (peça 25) e ii. Nota Técnica Financeira PGTUR 836/2017 (peça 34) , será analisada da seguinte maneira:
	Quadro de conversão de irregularidades

	Irregularidade apontada pelo instaurador
	Irregularidade no presente processo

	Irregularidades na execução física do Objeto; não identificada a transferência integral da contrapartida; produtos entregues divergem dos previstos no Plano de Trabalho; subcontratação de todas as etapas do Convênio; Utilização de valor repassado por força do Convênio para fins de pagamento de despesas administrativas.
	Não comprovação da execução física do objeto do convênio;

		Não comprovação da execução financeira do objeto do convênio 

		Atuação da entidade convenente apenas como intermediária do Convênio, repassando os recursos para outras entidades para realização do objeto

18.	De acordo com as análises empreendidas nesta fase instrutória, as irregularidades descritas no relatório do tomador, bem como as respectivas condutas identificadas, que deram origem a esta TCE, podem ser melhor descritas da forma que se segue. A estrutura adotada nesta instrução reflete a matriz de responsabilização (peça logo anterior a esta nos autos do processo) : 
18.1. Irregularidade 1: não comprovação da execução física do objeto do convênio.
18.1.1. 	Fundamentação para o encaminhamento: 
18.1.1.1.	Cabe ao convenente comprovar a correta execução física de todos os itens previstos no plano de trabalho. 
18.1.1.2.	A execução física não foi comprovada devido as informações inexatas sobre a execução do plano de trabalho, conforme apontadas no Parecer Técnico Conclusivo de Análise de Prestação de Contas 2/2016, destacamos os seguintes trechos (peça 149, p. 10-20) :
O segundo aspecto a ser mencionado refere-se às informações constantes da proposta de trabalho, do Termo de Referência apresentado, das notas técnicas do MTur e da prestação de contas apresentada. Ocorre que os documentos trazem informações diferentes, incompletas e inexatas quanto ao objeto do convênio. Por exemplo, nos dados da proposta apresentada no SICONV no momento da solicitação do convenente, o objeto do programa é realizar '20 oficinas em 20 destinos', com a participação de 1.200 treinados e 10.000 publicações. Já no Termo de referência previa-se a realização das 20 oficinas em 20 destinos, estruturados em painéis de 18 horas durante 3 dias. Não há menção quanto ao número de pessoas a serem qualificados e nem o quantitativo de publicações a serem realizadas. Também não há referência quanto a realização de subcontratação de nenhuma etapa. (SICONV, aba ProjetoBásico/Termo de Referência) .
Na sequência, quando se analisa a nota técnica n° 143/2008/DCPAT/SNPDTur, traz a referência a cursos com 'uma média de 200 horas cada, atendendo a 1.230 alunos, distribuídos em 31 turmas. Além disso, há a menção ao produto final 'uma rede de interlocutores que alimentarão um sistema eletrônico de informações que contemplarão conteúdos voltados para o marketing de divulgação'. (Fls 11 e 12) . Posteriormente, em nota técnica complementar n° 28/2009/DCPAT/SNPDTur, há a previsão de 'subcontratar 5 empresas e realizar oficinas para 80 pessoas, com a criação, produção e impressão de 30.000 exemplares'
Não há no processo um documento que reúna as informações necessárias quanto às especificações do objeto do convênio ou seus produtos e entregas. Alterando inclusive a execução financeira da prevista no plano de trabalho para a realizada. A análise do processo sugere que diversos aspectos do convênio estavam em abertos ou foram alterados ao longo da execução conforme o interesse do convenente. Como será demonstrado na análise da prestação de contas, os produtos entregues foram diferentes dos mencionados nos documentos.
 (...) 
Nota-se que se por um lado, a subcontratação de todas as etapas colocou em cheque a expertise da entidade convenente, por outro, trouxe dificuldades na execução do convênio e, consequentemente, na sua eficácia. De todo modo, procedeu-se a análise das atividades desempenhadas por todas as empresas subcontratadas.
A primeira empresa subcontrato foi a Ariaz Scorsato Consultoria Educacional e Turismo, no valor de R$117.000,00 (cento e dezessete mil reais) , com o objetivo de disponibilizar infraestrutura para realização do workshop com capacidade para abrigar 80 pessoas, com equipamentos multimídia, coffee break, serviço de duas recepcionistas, secretarias e palestrantes para os 20 destinos escolhidos. (FL 310) .
Em relação a essa etapa, não consta do processo informações sobre os serviços prestados em relação à estrutura do evento. Há apenas informações sobre formação e curriculum profissional dos palestrantes. Constam ainda os comprovantes de contrato, pagamentos e recibos. O relatório de execução físico financeira não permite a vinculação das despesas e a execução dessa etapa.
Posteriormente, a empresa ARNS Planejamento e Consultoria foi contratada para desenvolver o conteúdo técnico do material didático, pesquisa e redação do texto original, ao custo de R$ 7.950,00 (sete mil e novecentos e cinquenta reais) . (FL 311) . Em relação a esse aspecto, não ficou claro se essa etapa se refere ao conteúdo utilizado no workshop ou das publicações previstas. Caso se refira à primeira possibilidade, o conteúdo metodológico desenvolvido pode ser inferido apenas a partir do relatório Oficina de Hospitalidade apresentado pela empresa Ariaz Scorsato Consultoria Educacional e Turismo em que são descritas as atividades desenvolvidas nas oficinas realizadas. Não há no processo ou no SICONV um produto ou relatório final, especificamente, sobre essa etapa. Também não constam dos autos arquivos digitais ou impressos do material didático, apenas cópia de 5 (cinco) publicações.
A terceira empresa subcontratada foi a Editora Letras Brasileira LTDA com o objetivo de produzir o material visual de conteúdo e imagem para os módulos, além de criação e produção de 30.000 exemplares didáticos divididos em 3 termos. Por meio do Oficio nº 250/2011 enviado ao DCPAT foi solicitada a utilização dos recursos da aplicação financeira para adicional ao contrato de material gráfico destinados à impressão de cartilhas, no limite de 25% do contrato. Assim, foram produzidos mais 6.000 exemplares da referida publicação, totalizando 36.000. O gasto total com essa etapa foi de 330.780,00 (trezentos e trinta mil e setecentos e oitenta reais) . (FL 312) .
Quanto ao conjunto do material visual, conteúdo e imagens para os módulos, também não está claro se a etapa se refere ao material utilizado nos workshops (power point) ou ao utilizado nas publicações impressas. Ademais, não consta no processo autorização deste Ministério quanto à definição do conteúdo programático. Em resposta ao Ofício nº 21/2015 encaminhado pelo MTur, o Concedente alega que em reuniões realizadas na sede deste órgão foram aprovadas as minutas do material a ser publicado. Anexo, constam cópia de e-mails enviados entre concedente e convenente discutindo o assunto. Nos assuntos dos e-mails constam referência aos temas layout, tiragens, marketing de destinos, cartilha você cidadão e o turismo no Brasil. No entanto, tais documentos não foram localizados no processo. (Fls. 3606-3622) 
No que se refere a cópia das cartilhas, constam referências de anexo em email do arquivo oficina de MKT final, Guia de Estudos e cartilha do cidadão, mas sem a integra do documento (Fls. 3608; 3610; 3620) . Chama atenção que na prestação de contas foram apresentadas 5 (cinco) cópias de publicações, sendo duas cartilhas sobre a temática objeto do convênio - 'marketing de destinos' - e as outras 3 sobre o programa 'Bem Receber Copa'. Programa este que não é mencionado em nenhum momento em todo o processo e não há relação com o objeto do convênio. (Anexo II) . O referido processo não consta da lista dos ajustes pertencentes ao programa 'Bem Receber Copa' desenvolvido pelo MTur e analisados no Relatório de Auditoria Especial nº 00190.020560/2011-31 elaborado pela Controladoria Geral da União (CGU) , anexos, páginas 2-4.
Por fim, causa estranheza a discrepância entre o público-alvo do convênio, estimado em 1.200 participantes, e o número de publicações realizadas, 36.000. Inicialmente, a proposta do convênio faz referência a 10.000, a nota técnica nº 143/2008/DCPAT/SNPDTur menciona 30.000 e o Oficio nº 250/2011 enviado ao DCPAT fala em 36.000. Não consta dos autos a manifestação formal do órgão concedente sobre os pedidos de ajuste, mas apenas a menção, no referido Oficio, de reunião com a equipe técnica do MTur em que foi feita a demanda para utilização da aplicação financeira na produção adicional do material gráfico. Não constam informações sobre como, quando, onde ou para quem foram distribuídas as 36.000 publicações.
A Bolsoni Tecnologia e Turismo foi a quarta empresa subcontratada para realizar a concepção e manutenção de ferramenta web e para dar suporte por meio de atividade à distância a uma rede de interlocutores do tema promoção de destinos que funcionaria durante o período de execução do projeto. O total destinado a essa etapa foi de R$ 232.115,66 (duzentos e trinta e dois mil, cento e quinze reais e sessenta e seis centavos) . (FL 312) .
Quanto a essa etapa, foram apresentadas cópias de diversas páginas como sendo do site criado para o evento. Há imagens com o layout, informações sobre o projeto, calendário de eventos, inscrição, programas, depoimentos e fale conosco (Fls. 460-515) . No entanto, no link indicado pelo convenente em que estaria alojado a página do programa não abre, impossibilitando a confirmação da sua existência. Não foram disponibilizados relatórios sobre as atividades desenvolvidas por meio do site do programa, exceto planilha de inscritos com informações incompletas e nomes duplicados dos participantes do evento. Não há registro sobre a rede de interlocutores que deveria alimentar o sistema eletrônico de informações que contemplaria conteúdos voltados para o marketing de divulgação, mencionados na nota técnica n° 143/2008/DCPAT/SNPDTur. (Fls 11 e 12) .
Para a realização do serviço de adaptação, revisão e complementação de conteúdo por meio de três oficinas com aplicação de metodologia e qualificação de instrutores foi subcontratada novamente a empresa Ariaz Scosato Consultoria Educacional e Turismo, no valor de RS 117.000,00 (cento e dezessete mil reais) . (FL 313) . Não há registro especificamente sobre essas 3 oficinas preparatórias.
A quinta empresa subcontratada foi a Santa Catarina Consultores Associados LTDA para supervisionar a execução do projeto. O valor destinado a essa etapa foi de R$ 52.016,35 (cinquenta e dois mil e dezesseis reais e trinta e cinco centavos) . O relatório parcial e final emitido pela empresa assemelha-se mais uma declaração do que um relatório de serviços. (Fls. 317-318) .
A empresa D J T Figueiredo - Result Consultoria foi subcontratada com o objetivo de realizar á articulação e sensibilização nos 20 destinos turísticos priorizados identificando a base empresarial existente para selecionar os participantes da capacitação, no valor de R$ 138.499,00 (cento e trinta e oito mil, quatrocentos e noventa e reais) .
 (...) 
Segundo o previsto até então, a partir do estudo de Competitividade realizado pelo MTur e Fundação Getúlio Vargas, 20 cidades seriam contempladas com o projeto. Nesse aspecto, há uma incongruência entre as informações apresentadas no processo. Conforme relatório técnico parcial de execução do Convênio MTur/Instituto Cia do Turismo, apresentado em ide maio de 2010, e aprovado pela Nota Técnica n° 76/2010/DCPAT/SNPDTur, de 10 de maio de 2010, as cidades escolhidas foram: Alto Paraíso, Aracaju, Balneário Camburiú, Bento Gonçalves, Brasília, Caldas Novas, Curitiba, Diamantina, Foz do Iguaçu, Florianópolis, Gramado, Fortaleza, João Pessoa, Maceió, Natal, Ouro Preto, Pirenopólis, Tiradentes, Vitória e Petrópolis. (Fls. 160-164) . Enquanto que no relatório apresentado pela Result Consultoria constam como cidades escolhidas: Angra dos Reis, Balneário Camburiú, Bonito, Brasília, Curitiba, Goiânia, Florianópolis, Fortaleza, Ilhabela, João Pessoa, Maceió, Maragogi, Natal, Palmas, Pirenopólis, Porto Alegre, Rio Branco, Tibau do Sul, Tiradentes e Vitória. Mais uma vez, há uma discrepância de informações entre os diversos documentos apresentadas ao longo da execução do referido convênio, impactando diretamente no cumprimento do objeto. 
 (...) 
Registra-se, ainda, que a lista de presença do evento em Brasília consta em separado do CD apresentado no Anexo, em cópia reduzida com trechos ilegíveis (Fls. 34-37) . Não consta ainda no relatório apresentado cópia das mensagens eletrônicas enviadas e das inscrições realizadas nas cidades-sede dos workshops. Foram anexadas cópias dos panfletos elaborados para o evento em todas as localidades.
Segundo o relatório apresentado pela RESULT, foi elaborada uma lista de contatos eletrônicos de 9.907 pessoas e realizadas cerca de 1.200 ligações telefônicas como intuito de mobilizar o público-alvo. Segundo o relatório apresentado pela referida empresa, das pessoas mobilizadas, 1.368 pessoas se inscreveram dessas, 980 teriam comparecido ao evento. Em análise do arquivo digital enviado, constatou-se uma lista de contatos eletrônicos e telefônicos de apenas 4.628 entidades, empresas e cidadãos. Não há padrão na listagem, não só entre os diferentes destinos, mas também em cada um deles. Não houve uma consolidação ou padronização das informações lançadas. No que tange as mencionadas ligações telefónicas, não há como comprovar se de fato ocorreram ou não.
Comparando as informações dos relatórios da Result, da Oficina de hospitalidade, da lista de inscrições apresentadas pela Bolsoni Tecnologia e Turismo e a cópia da lista de presença, nota-se uma enorme discrepância entre os números declarados e os efetivamente comprovados, demonstrando mais uma vez as dificuldades de coordenação e gerência do convênio.
 (...) 
Registra-se que apesar de constar 610 nomes contendo RG e CPF, não há elementos suficientes no processo para estabelecer seu nexo com outros aspectos do convênio, tais como: carga horária, número de turmas e controle de frequência por turnos.
No que tange à carga horária do workshop, não há clareza quanto à forma de controle de frequência realizada durante o workshop. O termo de referência assinado não possui critérios claros quanto à execução de carga horária. Inicialmente prevê a realização de três dias de evento, separadas em dois painéis distintos. Posteriormente, em parecer apresentado pela área técnica do MTur, consta a previsão de 'em média 200hs cada, distribuídos em 31 turmas'. (Fis.11-12) . Nas listas, de um modo geral, constam a referência a carga horária de 8h30 às 18h30, sem referência ao intervalo de almoço e sem distinguir os períodos. Essa prática sugere que o workshop se aproximou mais de um evento de marketing ou comunicação do que um curso de qualificação propriamente dito. Pois, o workshop não seguiu os controles rigorosos demandados em cursos de qualificação, talvez por não constar do Plano de Trabalho e nem da fiscalização in loco.
Ademais, quanto à comprovação dos participantes dos workshops, merece destaque a situação de Brasília e Rio Branco. Em Brasília, conforme mencionado no relatório Oficina de Hospitalidade, 123 pessoas teriam comparecido ao evento, mas apenas 77 teriam de fato assinado a lista de presença e apenas 7 participantes declararam RG ou CPF. Em Rio Branco, não foi localizada a lista de presença do evento. Mais uma vez, a forma como o convênio foi firmado, dando ao convenente ampla autonomia sobre como executá-lo, incluindo delegar todas as etapas a diversas empresas não afeitas à prestação de serviço público, comprometeu o seu resultado final
Desse modo, a empresa subcontratada, responsável pela execução e gerência do evento, não comprovo que realizou uma das atribuições necessárias para o controle de frequência no Workshop, deixando de cumprir uma atribuição fundamental no controle, transparência e garantia da execução do convênio.
Foi anexado ao processo o relatório final da Oficina Hospitalidade, contendo as atividades que teriam sido realizadas nos workshops. No entanto, no Termo de Referência, não há nenhuma informação de quais atividades ou palestras seriam desenvolvidas em cada workshop. O Termo de Referência não apresentou critérios mínimos necessários que permitissem qualificar o workshop como um curso de qualificação. Pelo material, o workshop se aproxima mais de um evento ou ação de marketing do que um curso de qualificação.
Observa-se, ainda, que exceto na capa do documento anexado, não há, no mencionado relatório, timbre ou marca da empresa contratada para realizar tal atividade, não há qualquer identificação do MTur, da entidade ou do workshop nas fotos anexadas ao documento que permitam identificar o relatório ao convênio em análise. Exceto na capa do documento anexado e em uma das fotos apresentadas no relatório Result do workshop de Curitiba em que há referência a uma das atividades. (Fls. 88) .
Em relação ao relatório apresentado pela Ariaz Scosato, nota-se um certo descuido em sua elaboração, tanto no que se refere aos aspectos formais - de aparência - quanto em relação ao conteúdo - bastante repetitivo. Nota-se ausência de timbre ou marca da empresa contratada para realizar tal atividade, de qualquer identificação do MTur, da entidade ou do workshop nas fotos anexadas ao documento que permitam relacionar o relatório ao convênio em análise.
Além disso, nas cópias dos slides apresentadas durante os workshops não há nenhuma referência ao MTur, ao convênio ou ao workshop. Há diversas fotos ilegíveis ao longo do documento (Fls. 859; 572-575; 578; 585; 590-591; 593; 596; 598; 590; 636; 640; 642; 643; 666; 667; 668, 669; 720) 
O relatório apresenta incongruências de informações entre as subcontratas em relação ao número de participantes, lista de presença e identificação pessoal. Nota-se divergência a maior entre o número declarado de participantes em algumas cidades entre os relatórios final e de cada cidade, nos volumes e anexo V (CD) . Por exemplo, Florianópolis (63 e 51,17s. 411 e 773, respectivamente) , Pirenópolis (76 e 72,11s. 435 e 660, respectivamente) , Porto Alegre (55 e 54, fls. 432 e 860, respectivamente) , Vitória (60 e 56, fls. e 714, respectivamente) .
No que tange aos anexos III a VI, o material apresentado é manuscrito, em papel A3 e cartão. Apresentam descrições e características dos locais, com trechos colados com fita adesiva, rasurados, com erros de gramática. Não é possível relacionar se o conteúdo metodológico desse material refere-se aos mencionados anteriormente.
As despesas com deslocamento e hospedagem dos palestrantes foram controladas pelo próprio convenente a um custo de R$ 73.388,50 (setenta e três mil, trezentos e oitenta e oito reais e cinquenta centavos) . (FL 310) . Constam cópias de pagamentos com passagens áreas e aluguéis de carro.
Foram realizadas despesas administrativas durante a execução do convênio relativas à locação de espaço para coordenação do projeto, pagamento de condomínio, material de expediente, manutenção de equipamentos, telefone, energia, pastagem e outros, no valor de R$ 34.884,31 (trinta e quatro mil, oitocentos e oitenta e quatro reais e trinta e um centavos) . (FL 314) . Apesar de constar e ter sido aprovado pela área técnica do MTur a previsão no cronograma físico-financeiro do pagamento de despesas administrativas, cabe mencionar a vedação imposta pela Portaria n° 507, de 24 de novembro de 2011.
 (...) 
Por fim, A empresa MCC Contadores 5/5 Associados LTDA foi a empresa selecionada para realizar a assessoria técnica e contábil da execução do projeto, no valor de R$ 50.000,04 (cinquenta mil reais e quatro centavos) . Tendo rescindido seu contrato em 1 de setembro de 2009. (FL.1229) . A partir 4 de janeiro de 2010, passa a ser a responsável pelo cumprimento dessa meta a empresa Asteca Contabilidade LTDA. Constam cópias dos balanços financeiros dos meses maio-dez/2009 e maio/2011. Não há registro dos demais meses de vigência do convênio e da referida declaração. (Fls. 320-394) .
Ademais, o Convenente informa que em função de 'equívocos em alguns pagamentos e devolução de fornecedores, por não execução do serviço e da aplicação financeira auferida no decorrer do projeto', fl. 316, foram devolvidos ao Ministério por meio de GRU e DARF o valor de R$ 57.694,24 (cinquenta e sete mil, seiscentos e noventa e quatro reais e vinte e quatro centavos) 
Por fim, vale lembrar que em auditoria realizada pela Controladoria Geral da União (CGU) , Relatório de Auditoria Especial CGU nº 00190.020860/2011-31, este convênio apontou falhas em sua celebração e execução, a saber:
'V 1.1. Autorização para celebração do convênio nº 702717/2008, no valor de R$ 1.112.000, sem análise da capacidade técnica da entidade convenente e sem avaliação dos custos envolvidos; 
V.1.2. A aprovação do Termo de Referência do Convênio n2 702717/2008 pela Diretora do Departamento de Qualificação e Certificação do Ministério do Turismo proporcionou a liberação de recursos para a entidade fundada por seu filho;
V.1.3. Tramitação e análise de proposta de Convênio, no valor de R$ 1.112.000,00, efetuada pelo Ministério do Turismo em menos de 24 horas, conforme registros no SICONV;
V.1.4. Assinatura de Termo de Convênio com omissão de cláusula suspensiva constante da minuta submetida à Consultoria Jurídica para análise prévia;
V.1.5. Libração da segunda parcela do Convênio sem evidências de cumprimento da primeira fase do projeto, a capacitação de 1.200 profissionais do turismo.' (Págs. 203-207) 
18.1.1.3.	Ante o exposto, restou patente a não comprovação TOTAL da execução física do objeto do ajuste.
18.1.2. Evidências da irregularidade: documento técnico presente na peça 149.
18.1.3. Normas infringidas: Constituição Federal Brasileira, Portaria Interministerial 424/2016, Decreto-Lei 200/1967, Lei 8666/1993, Termo de Convênio 702717/2008, IN 76/2016.
18.1.4. Débitos relacionados aos responsáveis Instituto Cia do Turismo (CNPJ: 09.359.271/0001-02) e Jorge Nicolau Meira (CPF: XXX.030.949-XX) :
	Data de ocorrência
	Valor histórico (R$) 
	Identificador da parcela

	12/5/2009
	500.000,00
	D1

	3/6/2011
	8,63
	C1

	15/10/2010
	500.000,00
	D2

	17/6/2011
	588,37
	C2

	7/6/2011
	55.510,02
	C3

	1/7/2011
	400,52
	C4

Valor atualizado do débito (sem juros) em 2/10/2020: R$ 1.676.215,13
18.1.5. Cofre credor: Tesouro Nacional.
18.1.6. Responsável: Jorge Nicolau Meira (CPF: XXX.030.949-XX) .
18.1.6.1. Conduta: não apresentar documentos que provassem a execução dos itens previstos no plano de trabalho e pagos com recursos do convênio.
18.1.6.2. Nexo de causalidade: A não apresentação de documentos que comprovassem a execução dos itens previstos no plano de trabalho resultou na presunção de dano ao erário.
18.1.6.3. Culpabilidade: não há excludentes de ilicitude, de culpabilidade e de punibilidade; é razoável supor que o responsável tinha consciência da ilicitude de sua conduta; era exigível conduta diversa da praticada, qual seja, comprovar por meio de documentos a efetiva execução de todos os itens previstos no plano de trabalho. 
18.1.7. Responsável: Instituto Cia do Turismo (CNPJ: 09.359.271/0001-02) .
18.1.7.1. Conduta:não apresentar documentos que provassem a execução dos itens previstos no plano de trabalho e pagos com recursos do convênio.
18.1.7.2. Nexo de causalidade: A não apresentação de documentos que comprovassem a execução dos itens previstos no plano de trabalho resultou na presunção de dano ao erário.
18.1.7.3. Culpabilidade: não há excludentes de ilicitude, de culpabilidade e de punibilidade; é razoável supor que o administrador responsável pela pessoa jurídica tinha consciência da ilicitude de sua conduta; era exigível conduta diversa da praticada, qual seja, comprovar por meio de documentos a efetiva execução de todos os itens previstos no plano de trabalho. Ressalta-se que a análise da boa-fé relativa a pessoa jurídica de direito privado é realizada considerando as condutas de seus administradores, uma vez que os atos destes obrigam a pessoa jurídica, desde que exercidos nos limites dos poderes definidos no ato constitutivo do ente, nos termos do art. 47 do Código Civil (Acórdão 1723/2016-TCU-Plenário, Ministro-Relator Raimundo Carrero) . 
18.1.8. Encaminhamento: citação.
18.2. Irregularidade 2: não comprovação da execução financeira do objeto do convênio.
18.2.1. Fundamentação para o encaminhamento: 
18.2.1.1. Cabe ao convenente comprovar a correta execução financeira de todos os itens previstos no plano de trabalho. 
18.2.1.2.	A execução financeira não foi comprovada devido a não apresentação de todos os documentos necessários (relação de pagamentos, extrato bancário, notas fiscais com identificação do convênio e atesto dos serviços recebidos, comprovantes de transferências bancárias e recibos. A ausência desses documentos impede comprovar o nexo causal entre o objeto executado e os recursos do convênio, de modo que a boa e regular execução financeira do ajuste não está provada;
18.2.1.3.	Foi apresentada a seguinte documentação nos autos, mas por está incompleta, impede o nexo de causalidade. Em que pese o valor de R$ 16.664,00 da Asteca Contabilidade Ltda está suportado por nota fiscal e documento de transferência, ainda carece de recibo. Ademais, não conta nas notas fiscais o atesto dos serviços recebidos. Assim, não há que se falar em comprovação parcial e sim total da execução financeira.
	Executor dos serviços
	Valor
	Data
	Peça, p. 
	Documento de transf. bancária (peça, p.) 
	Data da transf. (extrato à peça 93) 

	MCC Contadores Associados S/C Ltda. 
	4.166,00
	31/7/2009
	71, p. 2
	-
	-

	1.1.1.	
	4.166,00
	30/11/2009
	71, p. 3
	-
	-

	1.1.1.	
	4.174,04
	30/6/2009
	71, p. 4
	-
	-

	1.1.1.	
	4.166,00
	31/8/2009
	71, p. 5
	-
	-

	1.1.1.	
	4.166,00
	30/10/2009
	71, p. 6
	-
	-

	1.1.1.	
	4.166,00
	28/9/2009
	71, p. 7
	-
	-

		4.166,00
	18/12/2009
	71, p. 8
	-
	-

	Asteca Contabilidade Ltda.
	4.166,00
	8/2/2010
	71, p. 9
	71, p.10
	3/3/2010

		4.166,00
	8/4/2010
	71, p. 11
	71, p.12
	12/4/2010

		4.166,00
	1/6/2010
	71, p. 13
	71, p. 14
	4/6/2010

		4.166,00
	5/5/2010
	71, p. 15
	-
	-

		4.166,00
	03/03/2010
	71, p. 18
	71, p. 19
	3/3/2010

	Santa Catarina Consultores Associados Ltda.
	4.333,33
	03/11/2009
	78, p. 2
	-
	-

		4.333,33
	5/3/2010
	78, p. 5
	-
	-

		4.333,33
	4/6/2010
	79, p. 3
	-
	-

		4.333,33
	5/5/2010
	79, p. 5
	-
	-

		4.333,33
	5/4/2010
	79, p. 8
	-
	-

		4.333,33
	3/12/2009
	79, p. 11
	-
	-

		4.333,33
	4/1/2010
	79, p. 14
	-
	-

		4.333,33
	3/9/2009
	79, p. 17
	-
	-

		4.333,33
	2/10/2009
	79, p. 20
	-
	-

		4.333,33
	3/8/2009
	79, p. 23
	-
	-

	Result Consultoria
D J Figueiredo-ME
	36.933,00
	19/5/2011
	82, p. 2
	-
	-

		27.700,00
	3/11/2009
	82, p. 5
	-
	-

		36.933,00
	29/4/2011
	82, p. 8
	-
	-

		36.933,00
	24/3/2011
	82, p. 13
	-
	-

	Bolsoni Tecnologia e Turismo Ltda.
	11.605,00
	14/4/2010
	85, p. 2
	-
	-

		11.605,00
	1/3/2011
	85, p. 5
	-
	-

		69.630,00
	20/10/2009
	85, p. 8
	-
	-

		11.605,00
	18/4/2011
	85, p. 11
	-
	-

		11.605,00
	16/3/2010
	85, p. 14
	-
	-

		46.420,00
	16/12/2010
	85, p. 17
	-
	-

		11.605,00
	4/3/2010
	85, p. 20
	-
	-

		46.420,00
	27/11/2009
	85, p. 23
	-
	-

		11.605,00
	18/5/2011
	85, p. 26
	-
	-

	Ariaz Scorsato Consult. Educacional e Turismo Ltda. (Oficina de hospitalidade) 
	1.320,00
	12/11/2010
	103, p. 2
	-
	-

		11.700,00
	11/5/2011
	103, p. 3
	-
	-

18.2.2. Evidências da irregularidade: documentos técnicos presentes nas peças 66, 71, 72, 73, 74, 75, 78, 79, 82, 85, 90, 92, 93, 100, 103 e 149.
18.2.3. Normas infringidas: Art. 37, caput, c/c o art. 70, parágrafo único, da Constituição Federal de 1988; art. 93, do Decreto-lei 200, de 25 de fevereiro de 1967; art. 50, §3º, da Portaria Interministerial 127/2008, e Termo do Convênio 702717/2008.
18.2.4. Débitos relacionados aos responsáveis Instituto Cia do Turismo (CNPJ: 09.359.271/0001-02) e Jorge Nicolau Meira (CPF: XXX.030.949-XX) :
	Data de ocorrência
	Valor histórico (R$) 
	Identificador da parcela

	12/5/2009
	500.000,00
	D1

	3/6/2011
	8,63
	C1

	15/10/2010
	500.000,00
	D2

	17/6/2011
	588,37
	C2

	7/6/2011
	55.510,02
	C3

	1/7/2011
	400,52
	C4

Valor atualizado do débito (sem juros) em 5/10/2020: R$ 1.676.215,13
18.2.5. Cofre credor: Tesouro Nacional.
18.2.6. Responsável: Jorge Nicolau Meira (CPF: XXX.030.949-XX) .
18.2.6.1. Conduta: não comprovar o nexo de causalidade entre os recursos transferidos e as despesas efetuadas.
18.2.6.2. Nexo de causalidade: A não apresentação de documentos que comprovassem a execução financeira dos itens previstos no plano de trabalho resultou na presunção de dano ao erário.
18.2.6.3. Culpabilidade: não há excludentes de ilicitude, de culpabilidade e de punibilidade; é razoável supor que o responsável tinha consciência da ilicitude de sua conduta; era exigível conduta diversa da praticada, qual seja, comprovar por meio de documentos a efetiva execução física e financeira de todos os itens previstos no plano de trabalho. 
18.2.7. Responsável: Instituto Cia do Turismo (CNPJ: 09.359.271/0001-02) .
18.2.7.1. Conduta: nas parcelas D1 a D2 - não comprovar o nexo de causalidade entre os recursos transferidos e as despesas efetuadas.
18.2.7.2. Nexo de causalidade: A não apresentação de documentos (Relação de pagamentos e extrato bancário legíveis e em consonância com as Notas fiscais e comprovantes de transferências bancárias, tendo as notas fiscais a indicação do convênio e o atesto de recebimento dos serviços) que comprovassem a execução financeira dos itens previstos no plano de trabalho resultou na presunção de dano ao erário.
18.2.7.3. Culpabilidade: não há excludentes de ilicitude, de culpabilidade e de punibilidade; é razoável supor que o administrador responsável pela pessoa jurídica tinha consciência da ilicitude de sua conduta; era exigível conduta diversa da praticada, qual seja, comprovar por meio de documentos a efetiva execução financeira de todos os itens previstos no plano de trabalho. 
18.2.8. Encaminhamento: citação.
18.3. Irregularidade 3: atuação da entidade convenente apenas como intermediária do Convênio, repassando os recursos para outras entidades para realização do objeto.
18.3.1. Fundamentação para o encaminhamento: 
18.3.1.1. A celebração de convênio sem capacidade técnica para realizar sua execução ludibriou o concedente, consistindo em irregularidade grave passível de audiência. Nesse contexto, cita-se o seguinte trecho do Parecer Técnico Conclusivo de Análise de Prestação de Contas 2/2016 (peça 149, p. 10-11) :
Ademais, chama a atenção o fato da proposta prever a subcontratação de todas as etapas do convênio, em especial, a que se refere à gestão, coordenação e mobilização do público-alvo para o workshop. Tal previsão, vai ao encontro do parecer da CONJUR n° 1931/2008, no item 24, em que a qualificação técnica da entidade parceira é questionada e que foi suprimido do documento anexado no portal de convênios
Além disso, a subcontratação de empresa para gerenciar a execução do convênio inviabiliza a certificação de sua capacidade técnica, conforme determina a Portaria Interministerial MPOG/MF/CGU nº 127/2008, art. 12, §22, em que a descentralização dos recursos à entidade pública ou privada somente poderá ser realizada caso essas tenham condições para executar os objetos e que estejam relacionados com as atividades das entidades. A ação de coordenação deveria ter sido realizada pelo próprio convenente, uma vez que a delegação de todas as etapas do convênio caracteriza a terceirização total ou integral da execução, incorrendo em fragilidade na comprovação da capacidade técnica e operacional da entidade convenente, Instituto Cia do Turismo.
18.3.2. Evidências da irregularidade: documento técnico presente na peça 149.
18.3.3. Normas infringidas: Art. 1º, § 2º e 6º, inciso VII da Portaria Interministerial 127/2008. Termos do Convênio 702717/2008.
18.3.4. Responsável: Jorge Nicolau Meira (CPF: XXX.030.949-XX) .
18.3.4.1. Conduta: firmar convênio sem capacidade técnica de executar seu objeto, repassando os recursos a terceiros.
18.3.4.2. Nexo de causalidade: Ao não ter capacidade técnica de executar seu objeto, repassando os recursos a terceiros, o convenente ludibriou o concedente a firmar convênio que não poderia ter sido celebrado.
18.3.4.3. Culpabilidade: não há excludentes de ilicitude, de culpabilidade e de punibilidade; é razoável supor que o responsável tinha consciência da ilicitude de sua conduta; era exigível conduta diversa da praticada, qual seja, firmar convênio somente quando tiver capacidade técnica para executar o seu objeto. 
18.3.5. Responsável: Instituto Cia do Turismo (CNPJ: 09.359.271/0001-02) .
18.3.5.1. Conduta: firmar convênio sem capacidade técnica de executar seu objeto, repassando os recursos a terceiros.
18.3.5.2. Nexo de causalidade: Ao não ter capacidade técnica de executar seu objeto, repassando os recursos a terceiros, o convenente ludibriou o concedente a firmar convênio que não poderia ter sido celebrado.
18.3.5.3. Culpabilidade: não há excludentes de ilicitude, de culpabilidade e de punibilidade; é razoável supor que o administrador responsável pela pessoa jurídica tinha consciência da ilicitude de sua conduta; era exigível conduta diversa da praticada, qual seja, comprovar por meio de documentos a efetiva execução de todos os itens previstos no plano de trabalho. Ressalta-se que a análise da boa-fé relativa a pessoa jurídica de direito privado é realizada considerando as condutas de seus administradores, uma vez que os atos destes obrigam a pessoa jurídica, desde que exercidos nos limites dos poderes definidos no ato constitutivo do ente, nos termos do art. 47 do Código Civil (Acórdão 1723/2016-TCU-Plenário, Ministro-Relator Raimundo Carrero) . 
18.3.6. Encaminhamento: audiência.
19.	 Em razão das irregularidades apontadas encontrarem-se devidamente demonstradas, devem ser citados os responsáveis, Instituto Cia do Turismo e Jorge Nicolau Meira, para apresentarem alegações de defesa e/ou recolherem o valor total do débito quantificado, bem como ser ouvidos em audiência para apresentarem razões de justificativa em relação às irregularidades descritas anteriormente.
Prescrição da Pretensão Punitiva
20.	Vale ressaltar que a pretensão punitiva do TCU, conforme Acórdão 1441/2016-TCU-Plenário, Relator Min. Benjamin Zymler, que uniformizou a jurisprudência acerca dessa questão, subordina-se ao prazo geral de prescrição indicado no art. 205 do Código Civil, que é de dez anos, contado da data de ocorrência da irregularidade sancionada, nos termos do art. 189 do Código Civil, sendo este prazo interrompido pelo ato que ordenar a citação, a audiência ou a oitiva dos responsáveis.
21.	No caso em exame, a perspectiva de aplicação de penalidade aos responsáveis dificilmente será alcançada pela prescrição, uma vez que a irregularidade sancionada deu-se em 15/10/2010 e o ato de ordenação da citação muito provavelmente ocorrerá em prazo inferior a dez anos.
Informações Adicionais
22.	Informa-se, ainda, que não há delegação de competência do relator deste feito, Weder de Oliveira, para a audiência proposta, nos termos da portaria WDO 8, de 6/8/2018.
CONCLUSÃO
23.	A partir dos elementos constantes nos autos e do exame das ocorrências descritas na seção 'Exame Técnico', foi possível definir a responsabilidade de Instituto Cia do Turismo e Jorge Nicolau Meira, e quantificar adequadamente o débito a eles atribuídos, na forma dos arts. 10, § 1º, e 12, incisos I e II, da Lei 8.443/1992 c/c o art. 202, incisos I e II, do RI/TCU, bem como identificar as irregularidades que não possuem débito na forma dos arts. 10, § 1º, e 12, incisos I e III, da Lei 8.443/1992 c/c o art. 202, incisos I e III, do RI/TCU. Propõe-se, por conseguinte, que se promova a citação e a audiência dos responsáveis.
PROPOSTA DE ENCAMINHAMENTO
24.	Diante do exposto, submetem-se os autos à consideração superior, propondo:
a) realizar a citação, com fundamento nos arts. 10, § 1º, e 12, incisos I e II, da Lei 8.443/1992 c/c o art. 202, incisos I e II, do RI/TCU, para que, no prazo de quinze dias, os responsáveis abaixo indicados, em decorrência das condutas praticadas, apresentem alegações de defesa e/ou recolham, aos cofres especificados, a quantia abaixo indicada, atualizada monetariamente a partir da respectiva data até o efetivo recolhimento, abatendo-se na oportunidade a quantia eventualmente ressarcida, na forma da legislação em vigor, que geraram as irregularidades demonstradas a seguir:
Débito relacionado ao responsável Instituto Cia do Turismo (CNPJ: 09.359.271/0001-02) , na condição de contratado, em solidariedade com Jorge Nicolau Meira.
Irregularidade: não comprovação da execução física do objeto do convênio.
Evidências da irregularidade: documento técnico presente na peça 149.
Normas infringidas: Art. 70, parágrafo único, da Constituição Federal de 1988; art. 93, do Decreto-lei 200, de 25 de fevereiro de 1967; art. 50, §3º, da Portaria Interministerial 127/2008, e Termo do Convênio 702717.
Cofre credor: Tesouro Nacional.
Valor atualizado do débito (sem juros) em 5/10/2020: R$ 1.676.215,13
Conduta: não apresentar documentos que provassem a execução dos itens previstos no plano de trabalho e pagos com recursos do convênio
Nexo de causalidade: a não apresentação de documentos que comprovassem a execução dos itens previstos no plano de trabalho resultou na presunção de dano ao erário.
Culpabilidade: não há excludentes de ilicitude, de culpabilidade e de punibilidade; é razoável supor que o administrador responsável pela pessoa jurídica tinha consciência da ilicitude de sua conduta; era exigível conduta diversa da praticada, qual seja, comprovar por meio de documentos a efetiva execução de todos os itens previstos no plano de trabalho. Ressalta-se que a análise da boa-fé relativa a pessoa jurídica de direito privado é realizada considerando as condutas de seus administradores, uma vez que os atos destes obrigam a pessoa jurídica, desde que exercidos nos limites dos poderes definidos no ato constitutivo do ente, nos termos do art. 47 do Código Civil (Acórdão 1723/2016-TCU-Plenário, Ministro-Relator Raimundo Carrero) .
Irregularidade: não comprovação da execução financeira do objeto do convênio.
Evidências da irregularidade: documentos técnicos presentes nas peças 66, 71, 72, 73, 74, 75, 78, 79, 82, 85, 90, 92, 93, 100, 103 e 149.
Normas infringidas: Art. 37, caput, c/c o art. 70, parágrafo único, da Constituição Federal de 1988; art. 93, do Decreto-lei 200, de 25 de fevereiro de 1967; art. 50, §3º, da Portaria Interministerial 127/2008, e Termo do Convênio 702717.
Cofre credor: Tesouro Nacional.
Valor atualizado do débito (sem juros) em 5/10/2020: R$ 1.676.215,13
Conduta: não comprovar o nexo de causalidade entre os recursos transferidos e as despesas efetuadas.
Nexo de causalidade: a não apresentação de documentos que comprovassem a execução financeira dos itens previstos no plano de trabalho resultou na presunção de dano ao erário.
Culpabilidade: não há excludentes de ilicitude, de culpabilidade e de punibilidade; é razoável supor que o administrador responsável pela pessoa jurídica tinha consciência da ilicitude de sua conduta; era exigível conduta diversa da praticada, qual seja, comprovar por meio de documentos a efetiva execução de todos os itens previstos no plano de trabalho. Ressalta-se que a análise da boa-fé relativa a pessoa jurídica de direito privado é realizada considerando as condutas de seus administradores, uma vez que os atos destes obrigam a pessoa jurídica, desde que exercidos nos limites dos poderes definidos no ato constitutivo do ente, nos termos do art. 47 do Código Civil (Acórdão 1723/2016-TCU-Plenário, Ministro-Relator Raimundo Carrero) .
Débito relacionado ao responsável Jorge Nicolau Meira (CPF: XXX.030.949-XX) , na condição de gestor dos recursos, em solidariedade com Instituto Cia do Turismo.
Irregularidade: não comprovação da execução física do objeto do convênio.
Evidências da irregularidade: documento técnico presente na peça 149.
Normas infringidas: Art. 70, parágrafo único, da Constituição Federal de 1988; art. 93, do Decreto-lei 200, de 25 de fevereiro de 1967; art. 50, §3º, da Portaria Interministerial 127/2008, e Termo do Convênio 702717.
Cofre credor: Tesouro Nacional.
Valor atualizado do débito (sem juros) em 5/10/2020: R$ 1.676.215,13
Conduta: não apresentar documentos que provassem a execução dos itens previstos no plano de trabalho e pagos com recursos do convênio
Nexo de causalidade: a não apresentação de documentos que comprovassem a execução dos itens previstos no plano de trabalho resultou na presunção de dano ao erário.
Culpabilidade: não há excludentes de ilicitude, de culpabilidade e de punibilidade; é razoável supor que o responsável tinha consciência da ilicitude de sua conduta; era exigível conduta diversa da praticada, qual seja, comprovar por meio de documentos a efetiva execução de todos os itens previstos no plano de trabalho.
Irregularidade: não comprovação da execução financeira do objeto do convênio.
Evidências da irregularidade: documentos técnicos presentes nas peças 66, 71, 72, 73, 74, 75, 78, 79, 82, 85, 90, 92, 93, 100, 103 e 149.
Normas infringidas: Art. 37, caput, c/c o art. 70, parágrafo único, da Constituição Federal de 1988; art. 93, do Decreto-lei 200, de 25 de fevereiro de 1967; art. 50, §3º, da Portaria Interministerial 127/2008, e Termo do Convênio 702717.
Cofre credor: Tesouro Nacional.
Valor atualizado do débito (sem juros) em 5/10/2020: R$ 1.676.215,13
Conduta: não comprovar o nexo de causalidade entre os recursos transferidos e as despesas efetuadas.
Nexo de causalidade: a não apresentação de documentos que comprovassem a execução financeira dos itens previstos no plano de trabalho resultou na presunção de dano ao erário.
Culpabilidade: não há excludentes de ilicitude, de culpabilidade e de punibilidade; é razoável supor que o responsável tinha consciência da ilicitude de sua conduta; era exigível conduta diversa da praticada, qual seja, comprovar por meio de documentos a efetiva execução física e financeira de todos os itens previstos no plano de trabalho.
b) informar aos responsáveis que, caso venham a ser condenados pelo Tribunal, os débitos ora apurados serão acrescidos de juros de mora, nos termos do § 1º do art. 202 do RI/TCU;
c) esclarecer aos responsáveis, em obediência ao art. 12, § 2º, da Lei 8.443/1992, e ao art. 12, inciso VI, da Resolução TCU 170/2004, que o recolhimento tempestivo do débito somente saneará o processo caso seja reconhecida a sua boa-fé e não se constate outra irregularidade nas contas; 
d) realizar a audiência dos responsáveis abaixo indicados, com fundamento nos arts. 10, § 1º, e 12, incisos I e III, da Lei 8.443/1992, c/c o art. 202, incisos I e III, do RI/TCU, para que, no prazo de quinze dias, apresentem razões de justificativa quanto às condutas praticadas que geraram as irregularidades demonstradas a seguir:
Responsável: Instituto Cia do Turismo (CNPJ: 09.359.271/0001-02) , na condição de contratado
Irregularidade: atuação da entidade convenente apenas como intermediária do Convênio, repassando os recursos para outras entidades para realização do objeto.
Evidências da irregularidade: documento técnico presente na peça 149.
Normas infringidas: Art. 1º, § 2º e 6º, inciso VII da Portaria Interministerial 127/2008. Termos do Convênio 702717.
Conduta: firmar convênio sem capacidade técnica de executar seu objeto, repassando os recursos a terceiros.
Nexo de causalidade: Ao não ter capacidade técnica de executar seu objeto, repassando os recursos a terceiros, o convenente ludibriou o concedente a firmar convênio que não poderia ter sido celebrado.
Culpabilidade: não há excludentes de ilicitude, de culpabilidade e de punibilidade; é razoável supor que o administrador responsável pela pessoa jurídica tinha consciência da ilicitude de sua conduta; era exigível conduta diversa da praticada, qual seja, firmar convênio somente quando tiver capacidade técnica para executar o seu objeto.
Responsável: Jorge Nicolau Meira (CPF: XXX.030.949-XX) , na condição de gestor dos recursos
Irregularidade: atuação da entidade convenente apenas como intermediária do Convênio, repassando os recursos para outras entidades para realização do objeto.
Evidências da irregularidade: documento técnico presente na peça 149.
Normas infringidas: Art. 1º, § 2º e 6º, inciso VII da Portaria Interministerial 127/2008. Termos do Convênio 702717.
Conduta: firmar convênio sem capacidade técnica de executar seu objeto, repassando os recursos a terceiros.
Nexo de causalidade: Ao não ter capacidade técnica de executar seu objeto, repassando os recursos a terceiros, o convenente ludibriou o concedente a firmar convênio que não poderia ter sido celebrado.
Culpabilidade: não há excludentes de ilicitude, de culpabilidade e de punibilidade; é razoável supor que o responsável tinha consciência da ilicitude de sua conduta; era exigível conduta diversa da praticada, qual seja, firmar convênio somente quando tiver capacidade técnica para executar o seu objeto. Ressalta-se que a análise da boa-fé relativa a pessoa jurídica de direito privado é realizada considerando as condutas de seus administradores, uma vez que os atos destes obrigam a pessoa jurídica, desde que exercidos nos limites dos poderes definidos no ato constitutivo do ente, nos termos do art. 47 do Código Civil (Acórdão 1723/2016-TCU-Plenário, Ministro-Relator Raimundo Carrero) .
e) encaminhar cópia da presente instrução aos responsáveis, a fim de subsidiar a apresentação de suas alegações de defesa e/ou razões de justificativa;
f) esclarecer aos responsáveis, em obediência ao art. 12, § 3º, da Lei 8.443/1992, e ao art. 12, inciso VII, da Resolução TCU 170/2004, que o não atendimento à citação ou à audiência implicará revelia, para todos os efeitos, dando-se prosseguimento ao processo."
Continuo o presente relatório com a transcrição de parte da instrução de mérito da SecexTCE[footnoteRef:4]: [4:  Peça 197.] 
"10.1. O despacho do relator destes autos [sobre o exame das propostas de citação/audiência) , consignou que (peça 185, p. 3) :
12. A responsabilidade do Instituto Cia do Turismo e de seu presidente, nesta tomada de contas especial, é solidaria apenas em relação aos débitos, consoante o disposto no enunciado da súmula TCU 286. Assim, cabe chamar, em audiência, apenas o Sr. Jorge Nicolau Meira, na condição de signatário do convênio e gestor/presidente do Instituto Cia do Turismo. 
13. Registro, nesta oportunidade, que a prestação de contas do convênio 1622/2008 foi reprovada pelo concedente em 29/4/2016 (irregularidade sancionada) , por meio do parecer técnico de análise de prestação de contas 2/2016 (peça 149) . Com efeito, considero esta data como o termo a quo para fins da aferição da prescrição da pretensão punitiva, estabelecida no Acórdão 1441/2016-TCU-Plenário. 
Nesse contexto, autorizo as citações e a audiência
11.	Assim, após o citado despacho, de 20/10/2020 (peça 185) , as comunicações foram efetivadas, conforme o seguinte documento:
	Responsável
	Documento
	Peça
	Dt da Ciência
	Peça

	Jorge Nicolau Meira
	Ofício 58355/2020 - Secomp-4
	89
	16/11/2020
	191

	Instituto Cia do Turismo
	Ofício 58354/2020 - Secomp-4
	88
	13/11/2020
	190

12.	Transcorrido o prazo regimental, o Instituto Cia do Turismo permaneceu silente, devendo ser considerado revel, nos termos do art. 12, § 3º, da Lei 8.443/1992. Já o Sr. Jorge Nicolau Meira apresentou defesa à peça 193 a seguir analisada.
EXAME TÉCNICO
Da validade das notificações:
13.	Preliminarmente, cumpre tecer breves considerações sobre a forma como são realizadas as comunicações processuais no TCU. A esse respeito, destacam-se o art. 179, do Regimento Interno do TCU (Resolução 155, de 4/12/2002) e o art. 4º, inciso III, § 1º, da Resolução TCU 170, de 30 de junho de 2004, in verbis:
Art. 179. A citação, a audiência ou a notificação, bem como a comunicação de diligência, farse-ão:
I - mediante ciência da parte, efetivada por servidor designado, por meio eletrônico, fac-símile, telegrama ou qualquer outra forma, desde que fique confirmada inequivocamente a entrega da comunicação ao destinatário;
II - mediante carta registrada, com aviso de recebimento que comprove a entrega no endereço do destinatário;
III - por edital publicado no Diário Oficial da União, quando o seu destinatário não for localizado
 (...) 
Art. 3º As comunicações serão dirigidas ao responsável, ou ao interessado, ou ao dirigente de órgão ou entidade, ou ao representante legal ou ao procurador constituído nos autos, com poderes expressos no mandato para esse fim, por meio de:
I - correio eletrônico, fac-símile ou telegrama;
II - servidor designado;
III - carta registrada, com aviso de recebimento;
IV - edital publicado no Diário Oficial da União, quando o seu destinatário não for localizado, nas hipóteses em que seja necessário o exercício de defesa.
Art. 4º. Consideram-se entregues as comunicações:
I - efetivadas conforme disposto nos incisos I e II do artigo anterior, mediante confirmação da ciência do destinatário;
II - realizadas na forma prevista no inciso III do artigo anterior, com o retorno do aviso de recebimento, entregue comprovadamente no endereço do destinatário;
III - na data de publicação do edital no Diário Oficial da União, quando realizadas na forma prevista no inciso IV do artigo anterior.
§ 1º O endereço do destinatário deverá ser previamente confirmado mediante consulta aos sistemas disponíveis ao Tribunal ou a outros meios de informação, a qual deverá ser juntada ao respectivo processo.
 (...) 
13.1. Bem se vê, portanto, que a validade da citação via postal não depende de que o aviso de recebimento seja assinado pelo próprio destinatário da comunicação, o que dispensa, no caso em tela, a entrega do AR em 'mãos próprias'. A exigência da norma é no sentido de o Tribunal verificar se a correspondência foi entregue no endereço correto, residindo aqui a necessidade de certeza inequívoca. 
13.2. Não é outra a orientação da jurisprudência do TCU, conforme se verifica dos julgados a seguir transcritos:
São válidas as comunicações processuais entregues, mediante carta registrada, no endereço correto do responsável, não havendo necessidade de que o recebimento seja feito por ele próprio (Acórdão 3648/2013-TCU-Segunda Câmara, Relator Min. José Jorge) ;
É prescindível a entrega pessoal das comunicações pelo TCU, razão pela qual não há necessidade de que o aviso de recebimento seja assinado pelo próprio destinatário. Entregandose a correspondência no endereço correto do destinatário, presume-se o recebimento da citação. (Acórdão 1019/2008-TCU-Plenário, Relator Min. Benjamin Zymler) ;
As comunicações do TCU, inclusive as citações, deverão ser realizadas mediante Aviso de Recebimento - AR, via Empresa Brasileira de Correios e Telégrafos, bastando para sua validade que se demonstre que a correspondência foi entregue no endereço correto. (Acórdão 1526/2007-TCU-Plenário, Relator Min. Aroldo Cedraz) .
13.3. A validade do critério de comunicação processual do TCU foi referendada pelo Supremo Tribunal Federal, nos termos do julgamento do MS-AgR 25.816/DF, por meio do qual se afirmou a desnecessidade da ciência pessoal do interessado, entendendo-se suficiente a comprovação da entrega do 'AR' no endereço do destinatário:
Ementa: agravo regimental. Mandado de segurança. Desnecessidade de intimação pessoal das decisões do tribunal de contas da união. art. 179 do regimento interno do TCU. Intimação do ato impugnado por carta registrada, iniciado o prazo do art. 18 da lei nº 1.533/51 da data constante do aviso de recebimento. Decadência reconhecida. Agravo improvido.
O envio de carta registrada com aviso de recebimento está expressamente enumerado entre os meios de comunicação de que dispõe o Tribunal de Contas da União para proceder às suas intimações.
O inciso II do art. 179 do Regimento Interno do TCU é claro ao exigir apenas a comprovação da entrega no endereço do destinatário, bastando o aviso de recebimento simples. 
Da revelia do responsável Instituto Cia do Turismo
13.4. No caso vertente, a citação do responsável se deu em endereço proveniente da base de CPFs da Receita Federal (peça 186) , em sistema custodiado pelo TCU. A entrega dos ofícios citatórios nesse endereço ficou comprovada (peça 190) .
13.5. Nos processos do TCU, a revelia não leva à presunção de que seriam verdadeiras todas as imputações levantadas contra os responsáveis, diferentemente do que ocorre no processo civil, em que a revelia do réu opera a presunção da verdade dos fatos narrados pelo autor (Acórdão 1009/2018-TCU-Plenário, Relator Min. Bruno Dantas; 2369/2013 - TCU - Plenário, Relator Min. Benjamin Zymler e 2449/2013 - TCU - Plenário, Relator Min. Benjamin Zymler) . Dessa forma, a avaliação da responsabilidade do agente não pode prescindir da prova existente no processo ou para ele carreada. 
13.6. Ao não apresentar sua defesa, o responsável deixou de produzir prova da regular aplicação dos recursos sob sua responsabilidade, em afronta às normas que impõem aos gestores públicos a obrigação legal de, sempre que demandados pelos órgãos de controle, apresentar os documentos que demonstrem a correta utilização das verbas públicas, a exemplo do contido no art. 93 do Decreto-Lei 200/1967: 'Quem quer que utilize dinheiros públicos terá de justificar seu bom e regular emprego na conformidade das leis, regulamentos e normas emanadas das autoridades administrativas competentes.' 
13.7. Mesmo as alegações de defesa não sendo apresentadas, considerando o princípio da verdade real que rege esta Corte, procurou-se buscar, em manifestações do responsável na fase interna desta Tomada de Contas Especial, se havia algum argumento que pudesse ser aproveitado a seu favor. 
13.8. Os argumentos apresentados na fase interna (peças 136, 140 e 155) não elidem as irregularidades apontadas.
13.9. Em se tratando de processo em que a parte interessada não se manifestou acerca das irregularidades imputadas, não há elementos para que se possa efetivamente aferir e reconhecer a ocorrência de boa-fé na conduta do responsável, podendo este Tribunal, desde logo, proferir o julgamento de mérito pela irregularidade das contas, conforme os termos dos §§ 2º e 6º do art. 202 do Regimento Interno do TCU. (Acórdão 2064/2011-TCU-Primeira Câmara (relator Min. Ubiratan Aguiar) , 6.182/2011-TCU-1ª Câmara (relator Min. Weber de Oliveira) , 4.072/2010-TCU-1ª Câmara (Relator Min. Valmir Campelo) , 1.189/2009-TCU-1ª Câmara (Relator Min. Marcos Bemquerer) , 731/2008-TCU-Plenário (Relator Min. Aroldo Cedraz) . Ressalta-se que a análise da boa-fé relativa a pessoa jurídica de direito privado é realizada considerando as condutas de seus administradores, uma vez que os atos destes obrigam a pessoa jurídica, desde que exercidos nos limites dos poderes definidos no ato constitutivo do ente, nos termos do art. 47 do Código Civil (Acórdão 1723/2016-TCU-Plenário, Ministro-Relator Raimundo Carrero) .
13.10. Dessa forma, o Instituto Cia do Turismo deve ser considerado revel, nos termos do art. 12, § 3º, da Lei 8.443/1992, devendo as contas serem julgadas irregulares, condenando-o ao débito apurado e aplicando-lhe a multa prevista no art. 57da Lei 8.443/1992.
14.	Alegações de defesa apresentadas pelo Sr. Jorge Nicolau Meira (peça 193) :
14.1. Inicialmente, a defesa alegou a aplicação da prescrição quinquenal com base na Lei 9.873/99 e no entendimento do STF (MS 35.971/DF) . Com isso, defendeu que como o responsável foi citado em 20/10/2020, tendo decorrido mais de dez anos do fato gerador já ocorreu a prescrição da pretensão estatal.
14.2. Quanto à Irregularidades na execução física do objeto - informou que foi apresentado Relatório Técnico Descritivo do Cumprimento do Objeto do Convênio, bem como apresentada vasta documentação comprobatória, dentre ela a Lista de Presença e Avaliações dos participantes. 
14.2.1. Argumentou que divergências pontuais entre o número de inscritos e de assinantes por si só não tem o condão de descreditar a execução do objeto.
14.2.2. No que tange ao acréscimo do número de material visual impresso, de 30.000 para 36.000 exemplares, quando a estimativa de público era de somente 1.200 participantes, ponderou que o púbico alvo eram pessoas relacionadas ao turismo que levavam mais de um exemplar para replicar o material, tendo assim um efeito multiplicador e uma maior abrangência do público atingido. 
14.2.3. Salientar que embora haja um acréscimo do número de exemplares impressos, não houve qualquer acréscimo ao valor global ou aditivo ao convênio
14.2.4. Informou que sobre a empresa contratada para criação e manutenção de website para suporte das atividades, foram acostadas comprovações de que o serviço foi prestado, todavia, pelo lapso temporal entre o cumprimento do plano de trabalho e a análise da prestação de contas o link para acesso da página não se encontra mais disponível.
14.2.5. Quanto à mudança do plano de trabalho - ela foi devidamente comunicada por ofício ao MTur e ocorreu apenas pela necessidade de substituição de algumas cidades previstas que não tiveram condições de receber o evento, mantendo o valor, objeto e resultado do convênio.
14.3. Quanto à ausência de contrapartida - informou que o valor de R$ 112.000,00 a título de contrapartida do convenente, foi devidamente aportado na conta corrente (R$ 50.000,00, em 8/5/2010 e R$ 62.000,00, em 20/8/2010) , conforme extrato peça 193, p. 8-9.
14.4. Quanto à comprovação da execução financeira, defendeu que ela foi regular, uma vez que todos os valores saíram da conta corrente do convenio para as empresas devidamente contratadas, mediante fornecimento de notas fiscais. 
14.5. Quanto à incapacidade técnica da convenente - alegou que o Instituto Cia do Turismo, na qualidade de OSCIP, era um instrumento de descentralização para a realização das ações do MTur, com captação de recursos e gerenciamento das execuções, possuindo capacidade de gestão para viabilizar projetos do MTur. Destacou, ainda, que embora tenha ocorrido a subcontratação das empresas que executaram o Plano de Trabalho, a convenente realizou licitação através de Tomada de Preço e Carta Convite para contratá-las.
14.5.1. Defendeu também que o instituto possuía capacidade técnica notória, com quadro diretório de pessoas ligadas ao turismo, tendo já exercido cargos de secretario de turismo nas esferas municipal e estadual.
14.6.  Quanto ao pagamento de despesas administrativas- alegou que o Instituto é uma OSCIP, órgão sem fins lucrativos, que dependia destes valores para operar. Além do mais, o pagamento das taxas administrativas foi previamente autorizada e estava dentro do limite legal. 
14.7. Frisou que é desproporcional a sanção de ressarcimento integral dos valores do Convênio 1622/2008, pois o Plano de Trabalho estipulado pelo MTur foi minuciosamente cumprido, não havendo nenhuma impugnação quanto à prestação do serviço.
14.8. Por fim, requereu (peça 193, p. 14) :
a) Seja declarada a prescrição da pretensão punitiva da presente Tomada de Contas Especial, em razão do exaurimento do prazo prescricional;
b) No mérito, seja julgada regular as contas, uma vez que não há que se falar em irregulares na prestação de contas;
c) Por derradeiro, requer a intimação do notificado, bem como de seus procuradores, visando exercício da ampla defesa, realizar sustentação oral, restando requerido desde já.
15.	Análise:
15.1. Preliminarmente, quanto à citada prescrição suscitada pelo responsável em seus pedidos, temos que:
15.1.1. O Supremo Tribunal Federal - STF, no Recurso Extraordinário - RE 636.886, fixou a tese, com repercussão geral reconhecida, de que 'é prescritível a pretensão de ressarcimento ao erário fundada em decisão de Tribunal de Contas' (Tema 899) . Em que pese o questionamento acerca da abrangência da tese ali firmada, confirmada em embargos declaratórios julgados em agosto de 2021, no sentido de que se circunscreveria apenas ao processo de execução da condenação imposta pelo TCU (ou seja, inaplicável à pretensão de ressarcimento exercida no processo 'conhecimento' da TCE) , verifica-se que o STF, por meio de decisões prolatadas pelas suas duas turmas, tem decidido de forma reiterada que se aplica o prazo prescricional de 5 anos previsto na Lei 9.873/1999 às pretensões sancionatória e ressarcitória a cargo do Tribunal de Contas da União. 
15.1.2. Seja por aplicação direta ou por analogia, a orientação sufragada é no sentido de que o prazo de 5 anos é compatível com a tese de que a ação e a execução prescrevem no mesmo prazo (Súmula 150 do STF) , bem como com o fato de que a Lei 9.873/1999 - que regulamenta o exercício de ação punitiva pela Administração Pública Federal, direta e indireta - regeria integralmente a prescrição no âmbito do TCU. Quanto a este último aspecto, o Ministro Luís Roberto Barroso, no voto exarado no julgamento do MS 32.201, embora tenha advertido que a atuação do TCU, em sua acepção clássica, não se qualifica como exercício do poder de polícia, ressaltou que a Lei 9.873/1999 assumiria vocação regulatória geral da prescrição do exercício da competência sancionadora da Administração Pública, sendo sua disciplina aplicável a qualquer ação punitiva da Administração Pública Federal, exceto àquelas esferas em que exista regulamentação específica. Ademais, em virtude da autonomia científica do Direito Administrativo, não haveria razão plausível para suprimir a omissão da Lei Orgânica do Tribunal de Contas da União, no tocante ao estabelecimento de um prazo prescricional próprio, valendo-se das normas de direito civil, e não das de direito administrativo.
15.1.3. Eis algumas ementas que evidenciam o entendimento predominante do STF:
Ementa: AGRAVO REGIMENTAL EM MANDADO DE SEGURANÇA. TOMADA DE CONTAS ESPECIAL. TRIBUNAL DE CONTAS DA UNIÃO. CONDENAÇÃO A RESSARCIMENTO AO ERÁRIO. PRESCRIÇÃO. MARCO INTERRUPTIVO. ART. 2°, II, DA LEI 9.873/1999. ATO INEQUÍVOCO DE APURAÇÃO DO FATO. DISCUSSÃO. DIREITO LÍQUIDO E CERTO. DEMONSTRAÇÃO. INOCORRÊNCIA. SUBSISTÊNCIA DA DECISÃO AGRAVADA. AGRAVO A QUE SE NEGA PROVIMENTO. I - As razões do agravo regimental são inaptas para desconstituir os fundamentos da decisão agravada, que, por isso, se mantêm hígidos. II - Aplicando-se a regulamentação da Lei 9.873/1999 ao caso concreto, observa-se que a pretensão sancionatória do TCU, em relação aos atos praticados pelo impetrante, levando-se em consideração a ocorrência de 5 causas interruptivas da prescrição, não teria sido fulminada pelo decurso do tempo. III - A pretensão do recorrente, fundada na discussão sobre os fatos apontados como marcos interruptivos da prescrição da pretensão punitiva da Administração Pública, refoge aos estreitos limites do mandamus, ante a ausência de liquidez e certeza do direito pleiteado. IV - Agravo regimental a que se nega provimento. MS 36067 ED-AgR. Órgão julgador: Segunda Turma. Relator (a) : Min. RICARDO LEWANDOWSKI. Julgamento: 18/10/2019
Ementa: AGRAVO REGIMENTAL EM RECLAMAÇÃO. TRIBUNAL DE CONTAS DA UNIÃO. TOMADA DE CONTA ESPECIAL. PRESCRIÇÃO DA PRETENSÃO PUNITIVA. RECONHECIDA EM DECISÃO DO SUPREMO TRIBUNAL FEDERAL. PRESCRITIBILIDADE DO RESSARCIMENTO AO ERÁRIO FUNDADA EM DECISÃO DE TRIBUNAL DE CONTAS. AÇÃO DE IMPROBIDADE ADMINISTRATIVA COM PEDIDO DE RESSARCIMENTO JÁ EM CURSO. AGRAVO REGIMENTAL A QUE SE NEGA PROVIMENTO. I - O acórdão do TCU determinou a formação de processo administrativo para avaliarem, efetivamente, a eventual responsabilização do agravado para o ressarcimento do dano ao erário, contrariando, assim, autoridade desta Corte no MS 35.512/DF, uma vez que houve a concessão da segurança para declarar a ocorrência da prescrição da pretensão punitiva do TCU em relação às infrações imputadas a ele, destacando-se que a União poderia perseguir os valores referentes ao ressarcimento dos danos na esfera judicial. II - Agravo regimental a que se nega provimento. (Rcl 39497 AgR. Órgão julgador: Segunda Turma. Relator (a) : Min. RICARDO LEWANDOWSKI. Julgamento: 10/10/2020) 
Ementa: MANDADO DE SEGURANÇA. DIREITO ADMINISTRATIVO. TRIBUNAL DE CONTAS DA UNIÃO. SERVIDOR DA SECRETARIA DE SAÚDE DO ESTADO DO ACRE. FISCALIZAÇÃO OMISSA E DEFICIENTE NA EXECUÇÃO DE DOIS CONVÊNIOS FIRMADOS ENTRE A SECRETARIA ESTADUAL E O MINISTÉRIO DA SAÚDE. APLICAÇÃO DE MULTA. ARTS. 28, II, E 58, II, DA LEI 8.443/1992. ART. 268, II, DO REGIMENTO INTERNO DO TCU. PRESCRIÇÃO DA PRETENSÃO SANCIONATÓRIA. OCORRÊNCIA. APLICAÇÃO DA LEI 9.873/1999. PRECEDENTES DESTE STF. MEDIDA LIMINAR DEFERIDA E RATIFICADA NO EXAME DE MÉRITO. SEGURANÇA CONCEDIDA PARA AFASTAR A MULTA APLICADA. 1. A prescrição da pretensão punitiva do TCU é regulada pela Lei 9.873/1999, descabendo a aplicação do prazo decenal previsto na legislação civil (art. 205 do Código Civil) . Ao revés, incide o prazo quinquenal previsto na Lei 9.873/1999 (MS 32201, Rel. Min. Roberto Barroso, PRIMEIRA TURMA, DJe 7/8/2017; MS 35.512-AgR, Rel. Min. Ricardo Lewandowski, SEGUNDA TURMA, DJe 21/6/2019) . 2. In casu, na linha do parecer apresentado pelo Ministério Público Federal e da decisão liminar de minha lavra, é inequívoca a superação do prazo prescricional quinquenal. Os ilícitos apontados pela Corte de Contas ocorreram em julho de 2006, tendo o processo de auditoria sido instaurado em 9/10/2006. A ordem de citação do responsável para a audiência, por sua vez, ocorreu em 25/6/2007. Entretanto, a decisão condenatória recorrível foi exarada somente em 31/5/2016, data da prolação do Acórdão 3513/2016-TCU-Primeira Câmara. 3. Ex positis, CONCEDO A SEGURANÇA unicamente para afastar a sanção de multa aplicada ao impetrante, nos autos da Tomada de Contas Processo 023.288/2006-0, máxime da ocorrência de prescrição da pretensão punitiva do Tribunal de Contas da União. MS 35940. (Órgão julgador: Primeira Turma. Relator (a) : Min. LUIZ FUX. Julgamento: 16/06/2020) .
15.1.4. Essa orientação também foi seguida nas seguintes decisões monocráticas: MS 36.127-MC/DF e MS 35.940-MC/DF, Rel. Min. Luiz Fux; MS 35.294, MS 35.539/DF e MS 35.971-TP/DF, Rel. Min. Marco Aurélio; MS 34.256 MC/DF, MS 36.054-MC e MS 36.067-MC/DF, Rel. Min. Ricardo Lewandowski.
15.1.5. O Supremo Tribunal Federal tem se pronunciado no sentido de reconhecer não só a aplicação da prescrição quinquenal com fulcro na interpretação da Lei 9.873/1999, mas também a incidência dos marcos interruptivos do prazo prescricional consignados na referida lei, tantas vezes quanto presentes os suportes fáticos (MS 32201, Relator: Min. Roberto Barroso) . 
15.1.6.  Entendimento que também foi adotado nas seguintes decisões monocráticas: MS 36.054, MS 34.256-MC, MS 35.512 e MS 36.067-MC, todos de relatoria do Min. Ricardo Lewandowski; MS 35.294, MS 35.539 e MS 35.971-TP, todos de relatoria do Min. Marco Aurélio; MS 32.201, Rel. Min. Roberto Barroso, e MS 36.127-MC e MS 35.940-MC, Min. Luiz Fux.
15.1.7. Em relação ao termo inicial da contagem do prazo prescricional, o 'caput' do art. 1º da Lei 9.873/1999 oferece solução que não destoa do modelo adotado pelo TCU no incidente de uniformização de jurisprudência, em que se examinou a prescrição da pretensão punitiva, nos termos do Acórdão 1441/2016-TCU-Plenário (Rel. Min. Benjamin Zymler) , com a adição da particularidade de explicitar o caso de infrações permanentes ou continuadas:
a) Regra geral: 'data da prática do ato'  (o que equivale a 'ocorrência da irregularidade sancionada') ;
b) Regra especial: 'no caso de infração permanente ou continuada, do dia em que tiver cessado'.
15.1.8. A Lei 9.873/1999, no art. 2º, estabelece as causas interruptivas da prescrição punitiva, consoante abaixo transcrito, já na redação conferida pela Lei 11.941/2009:
Art. 2º Interrompe-se a prescrição da ação punitiva:
I - pela notificação ou citação do indiciado ou acusado, inclusive por meio de edital;
II - por qualquer ato inequívoco, que importe apuração do fato;
III - pela decisão condenatória recorrível.
IV - por qualquer ato inequívoco que importe em manifestação expressa de tentativa de solução conciliatória no âmbito interno da administração pública federal.
15.1.9. O quadro a seguir indica alguns eventos processuais, ocorridos no curso de uma TCE (fase interna e externa) - instaurada em razão de irregularidades na aplicação de recursos da União transferidos a entes subnacionais - que poderiam ser enquadrados nas causas de interrupção da prescrição acima apontadas, sem prejuízo, é claro, de outras ocorrências fáticas elegíveis como marco interruptivo, a depender da forma de proceder de cada entidade ou órgão tomador de contas.
	I - pela notificação ou citação do indiciado ou acusado, inclusive por meio de edital;
	 (i) notificação no âmbito do procedimento administrativo de ressarcimento previamente à instauração da TCE;
 (ii) notificação efetuada pelo órgão tomador de contas acerca da instauração da TCE;
 (iii) ato que ordenar a citação efetuada pelo TCU.
*Data da ciência da notificação ou citação pelos responsáveis ou de publicação do edital no DOU.

	II - por qualquer ato inequívoco, que importe apuração do fato;
* procedimento que evidencie a apuração dos fatos irregulares, com o objetivo quantificar o dano e identificar possíveis responsáveis.
	 (i) relatório de sindicância ou PAD;
 (ii) relatório de apuração de irregularidades referente ao processo administrativo prévio à instauração da TCE;
 (iii) relatórios de fiscalização, pareceres, despachos, informações e memorandos relacionados à apuração dos fatos irregulares;
 (iv) relatório do tomador de contas;
 (v) relatório do controle interno; 
 (vi) termo de instauração ou designação de instauração da TCE;
 (vii) autuação da TCE no TCU; entre outras causas.
*Há quem inclua nesse grupo diligências que comprovam providências do responsável sobre as irregularidades investigadas.

	III - pela decisão condenatória recorrível.
	 (i) Verifica-se apenas no âmbito do TCU com a data da prolação do acórdão condenatório recorrível.

	IV - por qualquer ato inequívoco que importe em manifestação expressa de tentativa de solução conciliatória no âmbito interno da administração pública federal.
	 (i) pedido de parcelamento;
 (ii) pagamento parcial do débito;
 (iii) qualquer manifestação do responsável que demonstre claramente a sua intenção de recolher o débito.

15.1.10. Bem se vê, portanto, que haveria uma multiplicidade de causas de interrupção da prescrição, conforme se depreende do art. 2º da Lei 9.873/1999. Tal exegese encontra respaldo em precedentes do STF, a exemplo do que se decidiu no julgamento do MS 36067 (Rel. Min. Ricardo Lewandowski) , com destaque para trecho do voto em que o Relator reconhece cinco causas de interrupção da prescrição, in verbis:
 (...) Assim, faz-se necessário levar em consideração que, apesar de os fatos objeto da apuração conduzida pela Corte de Contas remontarem aos anos de 1999 e 2000, período no qual o impetrante era Secretário de Saúde municipal, o Tribunal de Contas da União deu prosseguimento à tomada de contas especial por ter constatado a ocorrência de 5 causas interruptivas da prescrição, a saber: a) relatório de auditoria em conjunto realizada pelo Denasus e pela Secretaria Federal de Controle, lavrado em 06/07/2001, sendo este, certamente, um ato inequívoco que importou a apuração do fato  (art. 2º, II, da Lei n. 9.873/1999) ; b) instauração de Tomada de Contas Especial pelo FNS, ocorrida em 05/10/2005, sendo este também, certamente, um ato inequívoco que importou a apuração do fato (art. 2º, II, da Lei n. 9.873/1999) ; c) a autuação da presente Tomada de Contas Especial no âmbito do Tribunal de Contas da União, ocorrida em 12/08/2008, sendo este também, certamente, um ato inequívoco que importou a apuração do fato (art. 2º, II, da Lei n. 9.873/1999) ; d) o ato que ordenou a citação do responsável, ora impetrante, ocorrida em 12/07/2010 (art. 2º, I, da Lei n. 9.873/1999) ; e e) o exercício do poder punitivo ocorrido em 20/06/2012, data da prolação do Acórdão 1563/2012-TCU-Plenário (art. 2º, III, da Lei n. 9.873/1999) .
15.1.11. No caso concreto, tendo como parâmetro a tese firmada pelo STF, no RE 636.886, no sentido de que ambas as pretensões do TCU (sancionatória e ressarcitória) sujeitam-se ao prazo prescricional de 5 anos previsto na Lei 9.873/1999, considerando, ainda, o sistema prescricional descrito na citada lei, inclusive as causas de suspensão e de interrupção da prescrição, temos os seguintes eventos processuais:
a) Nota Técnica 158/2010, de 9/8/2010 (peça 29) ;
b) Ofício 112/2014/MTur, de 14/8/2014 (peça 135) ;
c) Parecer Técnico 6/2015, de 12/3/2015 (peça 137) ,
d)	 Parecer Técnico 2/2016, de 28/4/2016  (peça 149) ,
e) 	Relatório de Auditoria 1546/2019, de 20/4/2020  (peça 176) ,
e)	 Despacho do relator/TCU autorizando a realização das citações propostas, de 20/10/2020 (peça 185) .
15.1.12. Analisando-se a sequência de eventos processuais enumerados no item anterior, os quais teriam o condão de interromper a prescrição da ação punitiva desta Corte no entender do STF, observa-se que não teria transcorrido o prazo prescricional de 5 (cinco) anos entre cada evento processual e o seguinte. Portanto, mesmo levando-se em consideração o entendimento do STF, não teria ocorrido a prescrição da pretensão sancionatória e ressarcitória a cargo do TCU.
15.1.13. Em relação à prescrição do dano ao erário é de se ressaltar que no recente julgamento, pelo STF, do RE 636.886 (tema 899 da repercussão geral) , a decisão do ainda não transitou em julgado e se encontra na fase de apreciação de embargos de declaração opostos pela Advocacia-Geral da União. 
15.1.14. Além disso, caso concreto tratado no RE 636.886 (tema 899 da repercussão geral) diz respeito à fase de execução judicial de deliberação do Tribunal de Contas, tanto assim que, para deslindá-lo, foi necessária a aplicação da Lei 6.830/1980, a Lei de Execuções Fiscais, diploma legal evidentemente inaplicável à fase que antecede a formação do título executivo extrajudicial, caracterizada pela atuação do órgão de controle externo até a prolação do acórdão.
15.1.15. Considerando que o TCU ainda não se pronunciou sobre os efeitos do julgamento de mérito da referida decisão do STF em relação às pretensões de ressarcimento ao erário veiculadas por meio dos processos de tomada de contas especiais, por cautela, deve-se adotar a orientação da Corte de Contas, na pendência de julgamento do RE 636.886, mesmo reconhecida sua repercussão geral, no sentido de que a matéria ali tratada alcançaria tão somente a fase judicial de cobrança do título extrajudicial, não atingindo os processos de controle externo, mantendo-se  a interpretação adotada pela Corte Suprema, em 2008, no Mandado de Segurança - MS 26.210, oportunidade em que foi fixada tese da imprescritibilidade das ações de ressarcimento ao erário:
A suspensão pelo STF das demandas nas quais esteja em questão a prescritibilidade da pretensão de ressarcimento ao erário com base em decisão de tribunal de contas (RE 636.886/STF) alcança tão somente a fase judicial de cobrança do título extrajudicial, não atingindo os processos de controle externo em trâmite. Até julgamento definitivo em contrário pelo STF, permanece o entendimento do TCU acerca da imprescritibilidade das pretensões de ressarcimento decorrentes de tomadas de contas especiais. (Acórdão 1267/2019-TCU-Plenário, Relator: Min. AROLDO CEDRAZ) 
A suspensão pelo STF das demandas nas quais esteja em questão a prescritibilidade da pretensão de ressarcimento ao erário com base em decisão de tribunal de contas (RE 636.886/STF) alcança tão somente a fase judicial de cobrança do título extrajudicial, não atingindo os processos de controle externo em trâmite. Até julgamento definitivo em contrário pelo STF, permanecem imprescritíveis as pretensões de ressarcimento decorrentes de tomadas de contas especiais. (Acórdão 7930/2018-TCU-Segunda Câmara, Relatora: Min. ANA ARRAES) .
15.1.16. Por outro lado, especificamente no que tange à prescrição da pretensão punitiva, verifica-se que o Acórdão 1441/2016-TCU-Plenário, Relator Ministro Benjamin Zymler, que uniformizou a jurisprudência acerca dessa questão, subordinou tal prescrição ao prazo prescricional geral indicado no art. 205, do Código Civil, que é de dez anos, contado da data de ocorrência da irregularidade sancionada, nos termos do art. 189, do Código Civil, sendo este prazo interrompido pelo ato que ordenar a citação, a audiência ou a oitiva do responsável.
15.1.17. No caso em exame, não ocorreu a prescrição da pretensão punitiva, uma vez que a irregularidade sancionada ocorreu em 29/4/2016 (vide item 13 do despacho a peça 185) e o ato de ordenação da citação ocorreu em 20/10/2020 (peça 185) .
15.1.18. Portanto, diferente do entendimento da defesa, não se configurou a prescrição nem tanto em relação à competência sancionatória deste Tribunal nem quanto em relação ao ressarcimento dos danos ao erário) .
15.2. Quanto a informação da defesa de que foi apresentado Relatório Técnico Descritivo do Cumprimento do Objeto do Convênio e vasta documentação comprobatória, dentre ela a Lista de Presença e Avaliações dos participantes, verifica-se que tal informação vai de encontro com o que apurou o MTur, em seu Parecer Técnico 2/2016  (peça 149) . Nesse contexto, destaca-se os seguintes trechos:
Registra-se, ainda, que a lista de presença do evento em Brasília consta em separado do CD apresentado no Anexo, em cópia reduzida com trechos ilegíveis (Fls. 34-37) . Não consta ainda no relatório apresentado cópia das mensagens eletrônicas enviadas e das inscrições realizadas nas cidades-sede dos workshops. Foram anexadas cópias dos panfletos elaborados para o evento em todas as localidades.
 (...) 
Registra-se que apesar de constar 610 nomes contendo RG e CPF, não há elementos suficientes no processo para estabelecer seu nexo com outros aspectos do convênio, tais como: carga horária, número de turmas e controle de frequência por turnos.
 (...) 
Ademais, quanto à comprovação dos participantes dos workshops, merece destaque a situação de Brasília e Rio Branco. Em Brasília, conforme mencionado no relatório Oficina de Hospitalidade, 123 pessoas teriam comparecido ao evento, mas apenas 77 teriam de fato assinado a lista de presença e apenas 7 participantes declararam RG ou CPF. Em Rio Branco, não foi localizada a lista de presença do evento
 (...) 
O relatório apresenta incongruências de informações entre as subcontratas em relação ao número de participantes, lista de presença e identificação pessoal. Nota-se divergência a maior entre o número declarado de participantes em algumas cidades entre os relatórios final e de cada cidade, nos volumes e anexo V (CD) . Por exemplo, Florianópolis (63 e 51,17s. 411 e 773, respectivamente) , Pirenópolis (76 e 72,11s. 435 e 660, respectivamente) , Porto Alegre (55 e 54, fls. 432 e 860, respectivamente) , Vitória (60 e 56, fls. e 714, respectivamente) .
15.2.1. Quanto ao número de material impresso, verifica-se que, diferentemente do que citou a defesa, o aumento não foi de 30.000 para 36.000 exemplares e sim de 10.000 para 36.000, conforme trecho abaixo do Parecer Técnico 2/2016/MTur  (peça 149, p. 10) 
O segundo aspecto a ser mencionado refere-se às informações constantes da proposta de trabalho, do Termo de Referência apresentado, das notas técnicas do MTur e da prestação de contas apresentada. Ocorre que os documentos trazem informações diferentes, incompletas e inexatas quanto ao objeto do convênio. Por exemplo, nos dados da proposta apresentada no SICONV no momento da solicitação do convenente, o objeto do programa é realizar '20 oficinas em 20 destinos', com a participação de 1.200 treinados e 10.000 publicações. Já no Termo de referência previa-se a realização das 20 oficinas em 20 destinos, estruturados em painéis de 18 horas durante 3 dias. Não há menção quanto ao número de pessoas a serem qualificados e nem o quantitativo de publicações a serem realizadas. Também não há referência quanto a realização de subcontratação de nenhuma etapa. (SICONV, aba ProjetoBásico/Termo de Referência) .
15.2.2. Tendo em vista que a defesa informou que consta manifestação do MTur sobre tal aumento, mas não anexou comprovante de tal afirmação, não se vislumbra possível acatar as alegações do responsável. Ademais, não parece razoável para um evento de 1.200 participantes, o número de publicações ser de 36.000.
15.2.3. Ainda, registra-se que conforme Parecer Técnico 2/2016/MTur  (peça 149, p. 11-12) , ao contrário do que expôs a defesa foi solicitado recursos da aplicação financeira para cobrir o aumento das publicações, in verbis:
A terceira empresa subcontratada foi a Editora Letras Brasileira LTDA com o objetivo de produzir o material visual de conteúdo e imagem para os módulos, além de criação e produção de 30.000 exemplares didáticos divididos em 3 termos. Por meio do Ofício nº 250/2011 enviado ao DCPAT foi solicitada a utilização dos recursos da aplicação financeira para adicional ao contrato de material gráfico destinados à impressão de cartilhas, no limite de 25% do contrato. Assim, foram produzidos mais 6.000 exemplares da referida publicação, totalizando 36.000. O gasto total com essa etapa foi de 330.780,00 (trezentos e trinta mil e setecentos e oitenta reais) 
15.2.4. Quanto à empresa contratada para criação e manutenção de website a defesa não teve êxito em comprovar que o serviço foi prestado. Em que pese ela ter justificado o motivo para o link da página não se encontrar mais disponível, não logrou êxito em apresentar relatórios sobre as atividades desenvolvidas por meio do site do programa. Por oportuno, registra-se a constatação do Parecer Técnico 2/2016/MTur  (peça 149, p. 12) :
A Bolsoni Tecnologia e Turismo foi a quarta empresa subcontratada para realizar a concepção e manutenção de ferramenta web e para dar suporte por meio de atividade à distância a uma rede de interlocutores do tema promoção de destinos que funcionaria durante o período de execução do projeto. O total destinado a essa etapa foi de R$ 232.115,66 (duzentos e trinta e dois mil, cento e quinze reais e sessenta e seis centavos) . (FL 312) .
Quanto a essa etapa, foram apresentadas cópias de diversas páginas como sendo do site criado para o evento. Há imagens com o layout, informações sobre o projeto, calendário de eventos, inscrição, programas, depoimentos e fale conosco (Fls. 460-515) . No entanto, no link indicado pelo convenente em que estaria alojado a página do programa não abre, impossibilitando a confirmação da sua existência. Não foram disponibilizados relatórios sobre as atividades desenvolvidas por meio do site do programa, exceto planilha de inscritos com informações incompletas e nomes duplicados dos participantes do evento. Não há registro sobre a rede de interlocutores que deveria alimentar o sistema eletrônico de informações que contemplaria conteúdos voltados para o marketing de divulgação, mencionados na nota técnica n° 143/2008/DCPAT/SNPDTur. (Fls 11 e 12) .
15.2.5. Quanto ao argumento da defesa de que a mudança do plano de trabalho foi devidamente comunicada por ofício ao MTur, frisa-se que não há provas de tal afirmação e não é o que consta no Parecer Técnico 2/2016/MTur  (peça 149, p. 10) , in verbis:
Não há no processo um documento que reúna as informações necessárias quanto às especificações do objeto do convênio ou seus produtos e entregas. Alterando inclusive a execução financeira da prevista no plano de trabalho para a realizada. A análise do processo sugere que diversos aspectos do convênio estavam em abertos ou foram alterados ao longo da execução conforme o interesse do convenente. Como será demonstrado na análise da prestação de contas, os produtos entregues foram diferentes dos mencionados nos documentos.
15.2.6. Diante do exposto, rejeita-se as alegações de defesa do responsável, uma vez que não foram capazes de comprovar a execução física do convênio 01622/2008. 
15.3. Quanto à ausência de contrapartida, registra-se que este assunto não foi objeto da citação deste Tribunal, contudo com a apresentação do extrato bancário (peça 193, p. 8-9) pode-se verificar que houve o aporte regular da contrapartida.
15.4. Quanto à comprovação da execução financeira, a defesa apenas citou que ela foi regular, contudo não apresentou documentos capazes de provar o nexo de causalidade entre os recursos transferidos e as despesas efetuadas. 
15.4.1. Assim, rejeita-se as alegações defesa do responsável, uma vez que não foram capazes de comprovar a execução financeira do convênio 01622/2008, mormente pelo fato de que todas as notas fiscais estão sem atesto e várias notas fiscais não estão suportadas pelo documento de transferência bancária e/ ou extrato bancário, conforme tabela a seguir:
	Executor dos serviços
	Valor
	Data
	Nota fiscal (peça, p.) 
	Documento de transf. bancária (peça, p.) 
	Data da transf. (extrato à peça 93) 

	MCC Contadores Associados S/C Ltda. 
	4.166,00
	31/7/2009
	71, p. 2
	-
	-

	1.1.1.	
	4.166,00
	30/11/2009
	71, p. 3
	-
	-

	1.1.1.	
	4.174,04
	30/6/2009
	71, p. 4
	-
	-

	1.1.1.	
	4.166,00
	31/8/2009
	71, p. 5
	-
	-

	1.1.1.	
	4.166,00
	30/10/2009
	71, p. 6
	-
	-

	1.1.1.	
	4.166,00
	28/9/2009
	71, p. 7
	-
	-

		4.166,00
	18/12/2009
	71, p. 8
	-
	-

	Asteca Contabilidade Ltda.
	4.166,00
	8/2/2010
	71, p. 9
	71, p.10
	3/3/2010

		4.166,00
	8/4/2010
	71, p. 11
	71, p.12
	12/4/2010

		4.166,00
	1/6/2010
	71, p. 13
	71, p. 14
	4/6/2010

		4.166,00
	5/5/2010
	71, p. 15
	-
	-

		4.166,00
	03/03/2010
	71, p. 18
	71, p. 19
	3/3/2010

	Santa Catarina Consultores Associados Ltda.
	4.333,33
	03/11/2009
	78, p. 2
	-
	-

		4.333,33
	5/3/2010
	78, p. 5
	-
	-

		4.333,33
	4/6/2010
	79, p. 3
	-
	-

		4.333,33
	5/5/2010
	79, p. 5
	-
	-

		4.333,33
	5/4/2010
	79, p. 8
	-
	-

		4.333,33
	3/12/2009
	79, p. 11
	-
	-

		4.333,33
	4/1/2010
	79, p. 14
	-
	-

		4.333,33
	3/9/2009
	79, p. 17
	-
	-

		4.333,33
	2/10/2009
	79, p. 20
	-
	-

		4.333,33
	3/8/2009
	79, p. 23
	-
	-

	Result Consultoria
D J Figueiredo-ME
	36.933,00
	19/5/2011
	82, p. 2
	-
	-

		27.700,00
	3/11/2009
	82, p. 5
	-
	-

		36.933,00
	29/4/2011
	82, p. 8
	-
	-

		36.933,00
	24/3/2011
	82, p. 13
	-
	-

	Bolsoni Tecnologia e Turismo Ltda.
	11.605,00
	14/4/2010
	85, p. 2
	-
	-

		11.605,00
	1/3/2011
	85, p. 5
	-
	-

		69.630,00
	20/10/2009
	85, p. 8
	-
	-

		11.605,00
	18/4/2011
	85, p. 11
	-
	-

		11.605,00
	16/3/2010
	85, p. 14
	-
	-

		46.420,00
	16/12/2010
	85, p. 17
	-
	-

		11.605,00
	4/3/2010
	85, p. 20
	-
	-

		46.420,00
	27/11/2009
	85, p. 23
	-
	-

		11.605,00
	18/5/2011
	85, p. 26
	-
	-

	Ariaz Scorsato Consult. Educacional e Turismo Ltda. (Oficina de hospitalidade) 
	1.320,00
	12/11/2010
	103, p. 2
	-
	-

		11.700,00
	11/5/2011
	103, p. 3
	-
	-

15.4.2. Ressalta-se que a identificação do número do convênio, juntamente com o atesto dos serviços nas notas fiscais é condição necessária para provar o nexo de causalidade entre o recusos federais repassados e os pagamentos efetuados. Assim, destaca-se o seguinte trecho do Acórdão 958/2008-TCU-Segunda Câmara-Relator: Raimundo Carreiro:
3.2 Determinar à FUNASA que:
 (...) 
3.1.9 Impugne nas prestações de contas, as despesas cujas notas fiscais não identifiquem precisamente o número do convênio a que elas se referem ou que não apresentem o 'atesto' de comprovação da liquidação das mesmas, nos termos do art. 30 da IN/STN 01/97, sob pena de responsabilização e;
15..5. Quanto ao pagamento de despesas administrativas, a alegação da defesa de que tal pagamento foi previamente autorizado está de acordo com o registrado no Parecer Técnico 2/2016/MTur  (peça 149, p. 20) , in verbis 
Foram realizadas despesas administrativas durante a execução do convênio relativas à locação de espaço para coordenação do projeto, pagamento de condomínio, material de expediente, manutenção de equipamentos, telefone, energia, pastagem e outros, no valor de R$ 34.884,31 (trinta e quatro mil, oitocentos e oitenta e quatro reais e trinta e um centavos) . (FL 314) . Apesar de constar e ter sido aprovado pela área técnica do MTur a previsão no cronograma físico-financeiro do pagamento de despesas administrativas, cabe mencionar a vedação imposta pela Portaria n° 507, de 24 de novembro de 2011.
15.5.1. Dessa forma, considerando ainda que a Portaria vigente à época era a Portaria Interministerial 127/2008, a qual permite despesas administrativas até o limite de 15% do objeto, acata-se as alegações de defesa quanto a esta questão, reduzindo o valor do débito em R$ 34.884,31.
15.6. Quanto à incapacidade técnica da convenente, os argumentos da defesa de que o Instituto Cia do Turismo possuía capacidade de gestão e capacidade técnica notória, com quadro diretório de pessoas ligadas ao turismo, não tem o condão de demonstrar que sua atuação não foi de mera intermediária do convênio. 
15.6.1. Nesse contexto destaca-se o seguinte trecho do Parecer Técnico Conclusivo de Análise de Prestação de Contas 2/2016 (peça 149, p. 10-11) :
Ademais, chama a atenção o fato da proposta prever a subcontratação de todas as etapas do convênio, em especial, a que se refere à gestão, coordenação e mobilização do público-alvo para o workshop. Tal previsão, vai ao encontro do parecer da CONJUR n° 1931/2008, no item 24, em que a qualificação técnica da entidade parceira é questionada e que foi suprimido do documento anexado no portal de convênios
Além disso, a subcontratação de empresa para gerenciar a execução do convênio inviabiliza a certificação de sua capacidade técnica, conforme determina a Portaria Interministerial MPOG/MF/CGU nº 127/2008, art. 12, §22, em que a descentralização dos recursos à entidade pública ou privada somente poderá ser realizada caso essas tenham condições para executar os objetos e que estejam relacionados com as atividades das entidades. A ação de coordenação deveria ter sido realizada pelo próprio convenente, uma vez que a delegação de todas as etapas do convênio caracteriza a terceirização total ou integral da execução, incorrendo em fragilidade na comprovação da capacidade técnica e operacional da entidade convenente, Instituto Cia do Turismo.
15.6.2. Registra-se, ainda, que no Termo de Convênio 70271/2008 (peça 3) não há previsão de subcontratação de nenhuma etapa do convênio. Desse modo, mesmo que as subcontratações tenham sido realizadas por meio de licitação (Tomada de Preço e Carta Convite) , permanece a afronta à legislação.
15.6.3. Com isso, rejeita-se as razões de justificativas do responsável, uma vez que ele firmou convênio sem capacidade técnica de executar seu objeto.
15.7. Quanto ao argumento da defesa de que é desproporcional a sanção de ressarcimento integral dos valores do Convênio 1622/2008, destaca-se que a única irregularidade que foi possível aceitar os argumentos da defesa foi 'pagamento de despesas administrativas (item 15.5 desta instrução) . Desse modo, o débito da parcela de 12/5/2009 será de R$ 465.115,69 (R$ 500.000,00-R$ 34.884,31) . 
15.7.1. Fora esse ponto, não há como reduzir o débito, pois a defesa não logrou êxito em apresentar documentos que comprovassem a execução dos itens previstos no plano de trabalho, nem tampouco de comprovar o nexo de causalidade entre os recursos transferidos e as despesas efetuadas.
15.8. Por fim, quanto ao pedido de sustentação oral, informa-se que ele está previsto no art. 168 do RI/TCU, in verbis:
Art. 168. No julgamento ou apreciação de processo as partes poderão produzir sustentação oral, após a apresentação, ainda que resumida, do relatório e antes do voto do relator, pessoalmente ou por procurador devidamente constituído, desde que a tenham requerido ao Presidente do respectivo colegiado até quatro horas antes do início da sessão.
Prescrição da Pretensão Punitiva
16.	Vale ressaltar que a pretensão punitiva do TCU, conforme Acórdão 1441/2016-TCU-Plenário, Relator: Benjamin Zymler, que uniformizou a jurisprudência acerca dessa questão, subordina-se ao prazo geral de prescrição indicado no art. 205 do Código Civil, que é de dez anos, contado da data de ocorrência da irregularidade sancionada, nos termos do art. 189 do Código Civil, sendo este prazo interrompido pelo ato que ordenar a citação, a audiência ou a oitiva dos responsáveis.
17.	No caso em exame, ocorreu a prescrição uma vez que a irregularidade sancionada ocorreu em 29/4/2016 (vide item 13 do despacho a peça 185) e o ato de ordenação da citação ocorreu em 20/10/2020 (peça 185) 
CONCLUSÃO
18.	Em face da análise promovida no item 13, verifica-se que o Instituto Cia do Turismo não logrou comprovar a boa e regular aplicação dos recursos, instado a se manifestar, optou pelo silêncio, configurando a revelia, nos termos do § 3º, do art. 12, da Lei 8.443/1992. Ademais, inexistem nos autos elementos que demonstrem a boa-fé do responsável ou a ocorrência de outras excludentes de culpabilidade
19.	Em face da análise promovida no item 15, verifica-se que o Sr. Jorge Nicolau Meira não logrou comprovar a boa e regular aplicação dos recursos. Ademais, inexistem nos autos elementos que demonstrem a boa-fé do responsável ou a ocorrência de outras excludentes de culpabilidade.
20.	Tendo em vista que não constam dos autos elementos que permitam reconhecer a boa-fé dos responsáveis, sugere-se que as suas contas sejam julgadas irregulares, nos termos do art. 202, § 6º, do Regimento Interno do TCU, condenando-os ao débito atualizado monetariamente e acrescido de juros de mora, nos termos do art. 202, §1º do Regimento Interno do TCU, descontado o valor eventualmente recolhido e aplicando-lhes a multa prevista no art. 57, e ainda, a multa do art. 58, inciso II da mesma Lei  para o Sr. Jorge Nicolau Meira, inciso II da Lei 8.443/1992. Ressalta-se que a análise da boa-fé relativa a pessoa jurídica de direito privado é realizada considerando as condutas de seus administradores, uma vez que os atos destes obrigam a pessoa jurídica, desde que exercidos nos limites dos poderes definidos no ato constitutivo do ente, nos termos do art. 47 do Código Civil (Acórdão 1723/2016-TCU-Plenário, Ministro-Relator Raimundo Carrero) .
PROPOSTA DE ENCAMINHAMENTO
21.	Ante o exposto, submetem-se os autos à consideração superior com a proposta de:
a)	 considerar revel o Instituto Cia do Turismo (CNPJ: 09.359.271/0001-02) ;
b)	 Rejeitar as razões de justificativas apresentadas pelo Sr.  Jorge Nicolau Meira (CPF: XXX.030.949-XX) ;
c)	 Acatar parcialmente as alegações de defesa apresentadas pelo Sr.  Jorge Nicolau Meira (CPF: XXX.030.949-XX) ;
d)	 julgar irregulares, nos termos dos arts. 1º, inciso I, 16, inciso III, alíneas 'b' e 'c', da Lei 8.443/1992, c/c os arts. 19 e 23, inciso III, da mesma Lei, as contas do Instituto Cia do Turismo (CNPJ: 09.359.271/0001-02) e do Sr. Jorge Nicolau Meira (CPF: XXX.030.949-XX) ; condenando-o ao pagamento da importância a seguir especificada, atualizada monetariamente e acrescida dos juros de mora, calculada a partir da data discriminada até a data da efetiva quitação do débito, fixando-lhe o prazo de quinze dias, para que comprove, perante o Tribunal, o recolhimento da referida quantia aos cofres do Tesouro Nacional, nos termos do art. 23, inciso III, alínea 'a', da citada lei, c/c o art. 214, inciso III, alínea 'a', do Regimento Interno do TCU.  
	Data de ocorrência
	Valor histórico (R$) 
	Identificador da parcela

	12/5/2009
	465.115,69
	D1

	3/6/2011
	8,63
	C1

	15/10/2010
	500.000,00
	D2

	17/6/2011
	588,37
	C2

	7/6/2011
	55.510,02
	C3

	1/7/2011
	400,52
	C4

Valor atualizado do débito (com juros) em 8/10/2021: R$ 2.175.178,84
e) aplicar ao Sr. Jorge Nicolau Meira (CPF: XXX.030.949-XX) e ao Instituto Cia do Turismo (CNPJ: 09.359.271/0001-02) , individualmente, a multa prevista no art. 57 da Lei 8.443/1992 c/c o art. 267 do Regimento Interno, com a fixação do prazo de quinze dias, a contar das notificação, para comprovar, perante o Tribunal (art. 214, inciso III, alínea 'a', do Regimento Interno) , o recolhimento da dívida aos cofres do Tesouro Nacional, atualizada monetariamente desde a data do acórdão que vier a ser proferido por este Tribunal até a do efetivo recolhimento, se paga após o vencimento, na forma da legislação em vigor;
f) aplicar ao Sr. Jorge Nicolau Meira (CPF: XXX.030.949-XX) , individualmente, a multa prevista no art. 58, inciso II da Lei 8.443/1992 c/c o art. 267 do Regimento Interno, com a fixação do prazo de quinze dias, a contar das notificação, para comprovar, perante o Tribunal (art. 214, inciso III, alínea 'a', do Regimento Interno) , o recolhimento da dívida aos cofres do Tesouro Nacional, atualizada monetariamente desde a data do acórdão que vier a ser proferido por este Tribunal até a do efetivo recolhimento, se paga após o vencimento, na forma da legislação em vigor;
g)  	autorizar, desde logo, a cobrança judicial das dívidas, caso não atendidas a notificação, na forma do disposto no art. 28, inciso II, da Lei 8.443/1992;
h) autorizar também, desde logo, se requerido, com fundamento no art. 26, da Lei 8.443, de 1992, c/c o art. 217, §§ 1º e 2º do Regimento Interno do TCU, o parcelamento da (s) dívida (s) em até 36 parcelas, incidindo, sobre cada parcela, corrigida monetariamente, os correspondentes acréscimos legais, fixando-lhe o prazo de quinze dias, a contar do recebimento da notificação, para comprovar, perante o Tribunal, o recolhimento da primeira parcela, e de trinta dias, a contar da parcela anterior, para comprovar os recolhimentos das demais parcelas, devendo incidir, sobre cada valor mensal, atualizado monetariamente, os juros de mora devidos, no caso do débito, na forma prevista na legislação em vigor, alertando os responsáveis de que a falta de comprovação do recolhimento de qualquer parcela importará o vencimento antecipado do saldo devedor, nos termos do § 2º do art. 217 do Regimento Interno deste Tribunal; 
i) enviar cópia do Acórdão a ser prolatado à Procuradoria da República no Distrito Federal, nos termos do § 3º do art. 16 da Lei 8.443/1992, c/c o § 7º do art. 209 do Regimento Interno do TCU, para adoção das medidas cabíveis.
j) enviar cópia do Acórdão que vier a ser proferido ao Ministério do Turismo e aos responsáveis, para ciência, informando que a presente deliberação, acompanhada do Relatório e do Voto que a fundamenta, está disponível para a consulta no endereço www.tcu.gov.br/acordaos, além de esclarecer que, caso requerido, o TCU poderá fornecer sem custos as correspondentes cópias, de forma impressa;
k) 	informar à Procuradoria da República no Distrito Federal, que a presente deliberação, acompanhada do Relatório e do Voto que a fundamenta, está disponível para a consulta no endereço www.tcu.gov.br/acordaos, além de esclarecer que, caso requerido, o TCU poderá fornecer sem custos as correspondentes cópias, de forma impressa; e
l) informar à Procuradoria da República no Distrito Federal, nos termos do parágrafo único do art. 62 da Resolução TCU 259/2014, os procuradores e membros do Ministério Público credenciados nesta Corte podem acessar os presentes autos de forma eletrônica e automática, ressalvados apenas os casos de eventuais peças classificadas como sigilosas, as quais requerem solicitação formal."
O Ministério Público de Contas (MP/TCU) , representando pelo subprocurador-geral Paulo Soares Bugarin, manifestou concordância com a proposta de mérito da unidade instrutiva, consoante abaixo transcrito[footnoteRef:5]: [5:  Peça 200] 
"Trata-se de tomada de contas especial instaurada pelo Ministério do Turismo em desfavor do Instituto Cia do Turismo e de seu dirigente, Sr. Jorge Nicolau Meira, em razão da não comprovação do regular emprego dos recursos provenientes do Convênio 01622/2008, que tinha como meta a promoção de ações visando a 'qualificação para marketing promocional dos destinos turísticos com o objetivo de melhorar o desempenho dos destinos no que diz respeito a estratégias de marketing e divulgação'.
2.	O ajuste foi vigente no período de 31/12/2008 a 31/5/2011 e contou com o emprego de R$ 1.112.000,00, dos quais R$ 1.000.000,00 foram repassados pela União. De acordo com o plano de trabalho avençado (peça 63) , a verba deveria ser utilizada para o pagamento de instrutores, desenvolvimento de material didático, locação de salas, deslocamento, diárias, dentre outras atividades.
3.	No âmbito deste Tribunal, os responsáveis foram citados para recolherem aos cofres do Tesouro Nacional o valor do débito atualizado monetariamente ou apresentar alegações de defesa sobre:
	i) a não comprovação da execução física do convênio, uma vez que a prestação de contas estava desacompanhada de documentos necessários para demonstrar o efetivo cumprimento das metas pactuadas; e 
	ii) irregularidade na execução financeira do pacto, já que não foram apresentados os documentos de despesa necessários para a caracterização do nexo de causalidade entre a verba pública e o objeto.
4.	Na mesma ocasião, foi promovida a audiência de Jorge Nicolau Meira para apresentar razões de justificativa sobre a contratação de outra entidade para executar o objeto conveniado, o que configurou a atuação do Instituto Cia do Turismo como mero intermediário para desempenhar as ações previstas no termo de convênio.
5.	Muito embora tenha sido devidamente notificado, o Instituto Cia do Turismo quedou-se inerte e deixou o prazo para apresentar manifestação transcorrer in albis. Por conseguinte, deve ser considerado revel, dando-se seguimento ao processo, conforme preceitua o art. 12, § 3º, da Lei 8.443/92. Já o Sr. Jorge Nicolau Meira anexou aos autos a defesa que compõe a peça 193.
6.	Por seu turno, a SecexTCE concluiu que os argumentos expendidos pelo agente foram insuficientes para elidir as irregularidades ora tratadas, motivo pelo qual alvitrou proposta para rejeitar as alegações de defesa, julgar irregulares as contas de Jorge Nicolau Meira e do Instituto Cia do Turismo, condená-los solidariamente ao ressarcimento de débito e aplicar-lhes, individualmente, a multa prevista no art. 57 da Lei 8.443/92. A unidade técnica também sugeriu a aplicação da sanção pecuniária prevista no art. 58, inciso II, do mesmo normativo, ao gestor dos recursos.
7.	Feito o resumo dos fatos, endosso o exame empreendido pela secretaria instrutora. Conforme ressai dos autos, os responsáveis não lograram coligir ao feito a documentação mínima necessária para demonstrar que o objeto pactuado foi realizado de acordo com os parâmetros estipulados pelo plano de trabalho do Convênio 01622/2008. A esse respeito, observo que sequer foram apresentadas todas as listas de presença das palestras com informações fidedignas, de forma que não é possível atestar se as ações almejadas pelo ajuste foram realmente efetuadas. Da mesma forma, remanescem sem esclarecimento as irregularidades de cunho financeiro que ensejaram a citação dos responsáveis, motivo pelo qual impõe-se julgar irregulares as presentes contas e condenar os responsáveis à reparação do prejuízo apurado.
8.	Ante os elementos que compõem os autos, e por considerar adequada a análise realizada pela unidade técnica, este representante do Ministério Público de Contas manifesta-se de acordo com a proposta de encaminhamento lançada na instrução de peça 197, a qual foi endossada pelo corpo diretivo da SecexTCE nos pronunciamentos de peças 198 e 199."
	É o relatório.

Marcos Heron Cordeiro (OAB/SC 33.067), Rodrigo Ghisi Dutra (OAB/SC 32.392) e outros, representando Jorge Nicolau Meira.

Subprocurador-Geral Paulo Soares Bugarin.

TOMADA DE CONTAS ESPECIAL. MTUR. CONVÊNIO. APOIO AO TURISMO REGIONAL. REPROVAÇÃO DA PRESTAÇÃO DE CONTAS. NÃO COMPROVAÇÃO DA REGULAR APLICAÇÃO DOS RECURSOS FEDERAIS REPASSADOS. NOTIFICAÇÃO. CITAÇÃO. REJEIÇÃO DAS RAZÕES DE JUSTIFICATIVAS E ACOLHIMENTO PARCIAL DAS ALEGAÇÕES DE DEFESA. CONTAS IRREGULARES. DÉBITO E APLICAÇÃO DE MULTAS AOS RESPONSÁVEIS. COMUNICAÇÕES.

TOMADA DE CONTAS ESPECIAL (TCE)

Unidade de Auditoria Especializada em Tomada de Contas Especial (AudTCE).

O Ministério do Turismo (MTur) instaurou esta tomada de contas especial em desfavor do Instituto Cia do Turismo e de seu presidente Sr. Jorge Nicolau Meira da não comprovação da regular aplicação dos recursos federais repassados à entidade por meio do convênio 1622/2008 (Siafi 702717) , que teve por objeto "Qualificação para Marketing Promocional dos Destinos Turísticos com o objetivo de melhorar o desempenho dos destinos no que diz respeito a estratégias de marketing de divulgação".
O convênio foi firmado no valor de R$ 1.112.000,00, sendo R$ 1.000.000,00 à conta do concedente e R$ 112.000,00 de contrapartida da entidade convenente; os recursos federais foram transferidos em duas parcelas de R$ 500.000,00[footnoteRef:2] (8/5/2009 e 8/10/2010) [footnoteRef:3]; o ajuste vigorou de 31/12/2008 a 31/5/2011; e a prestação de contas foi encaminhada ao ministério em 30/6/2011[footnoteRef:4], antes da data final fixada: 1º/7/2011. [2:  Peças 8 e 26.]  [3:  Peça 12.]  [4:  Peças 32-133.] 
O concedente, por meio do parecer técnico de análise de prestação de contas 6/2015, no que concerne à execução física, concluiu que: "não foram apresentados elementos suficientes que permitam a emissão de parecer técnico conclusivo quanto ao cumprimento do objeto do convênio, sendo necessário diligenciamento junto à convenente para análise conclusiva da execução física."[footnoteRef:5] [5:  Peça 137.] 
O Sr. Jorge Nicolau Meira (assinando como ex-presidente da Cia do Turismo[footnoteRef:6]) apresentou justificativas em face da diligência do ministério[footnoteRef:7]. [6:  Há informação de que a instituição convenente foi extinta em 9/8/2012 (peça 134) .]  [7:  Peça 140.] 
Na sequência, em 2016, o MTur emitiu parecer, em que registrou: "Dessa forma, conclui-se que, não foram atendidos plenamente os requisitos de elegibilidade do convênio supracitado estando, portanto, a execução física rejeitada, conforme apontado nesse parecer. Logo, propõe-se a glosa ao Concedente o valor de RS 1.000.000,00 (um milhão de reais) "[footnoteRef:8]. [8:  Parecer técnico conclusivo de análise de prestação de contas 2/2016, peça 149.] 
Quanto ao aspecto financeiro, foi elaborada nota, em 2016, com a seguinte decisão: "Diante das análises proferidas nas notas técnicas 002/2016, bem como na nota 505/2016, relativas à execução física e financeira, respectivamente, decido pela reprovação da prestação de contas do Convênio 702717/2008"[footnoteRef:9]. [9:  Peça 151.] 
Em 19/4/2017, a Coordenação-Geral de Convênios registrou a inadimplência dos responsáveis e instaurou o presente processo[footnoteRef:10]. [10:  Nota técnica de análise financeira 505/2016, peça 163.] 
O tomado de contas, em seu relatório, de 2019, apontou as seguintes irregularidades e débitos[footnoteRef:11]: [11:  Relatório 373/2019, peças 173 e 174.] 
Irregularidades:
"Irregularidades na execução física do Objeto; não identificada a transferência integral da contrapartida; produtos entregues divergem dos previstos no Plano de Trabalho; subcontratação de todas as etapas do Convênio; Utilização de valor repassado por força do Convênio para fins de pagamento de despesas administrativas."
Responsáveis solidários:
- Instituto Cia do Turismo (09.359.271/0001-02) 
- Jorge Nicolau Meira (055.030.949-72) 
Quantificação do dano (débitos e restituições) :
	Data da ocorrência
	Valor histórico (RS) 
	Débito/Crédito

	12/5/2009
	500.000,00
	débito

	15/10/2010
	500.000,00
	débito

	3/6/2011
	8,63
	crédito

	17/6/2011
	588,37
	crédito

	7/6/2011
	55.510,02
	crédito

	1º/7/2011
	400,52
	crédito

A Controladoria-Geral da União (CGU) acompanhou as conclusões e encaminhamentos do tomador de contas especial, e o ministro supervisor atestou ciência do processo[footnoteRef:12]. [12:  Peças 176 a 179.] 
II
A Secretaria de Controle Externo de Tomada de Contas Especial (SecexTCE) , atual Unidade de Auditoria Especializada em Tomada de Contas Especial (AudTCE) , concordou com as imputações de responsabilidades e quantificação do débito procedidas pelo órgão instaurador do processo. Entretanto, com a finalidade de melhor caracterizar as condutas, dividiu e examinou as irregularidades ensejadoras da TCE em sua origem, conforme o quadro a seguir:
	Quadro de conversão de irregularidades

	Irregularidades apontadas 
instaurador do processo
	Irregularidade examinadas 
Secex-TCE

	Irregularidades na execução física do objeto; não identificada a transferência integral da contrapartida; produtos entregues divergem dos previstos no plano de trabalho; subcontratação de todas as etapas do convênio; utilização de valor repassado por força do convênio para fins de pagamento de despesas administrativas.
	1
	Não comprovação da execução física do objeto do convênio;

		2
	Não comprovação da execução financeira do objeto do convênio; 

		3
	Atuação da entidade convenente apenas como intermediária do convênio, repassando os recursos para outras entidades para realização do objeto.

Dessa forma, propôs realizar a citação, em solidariedade, do Sr. Jorge Nicolau Meira e do Instituto Cia do Turismo pelas parcelas de débitos (impugnação total dos recursos federais transferidos com abatimentos dos valores restituídos) .
Adicionalmente, em razão da terceira irregularidade (quadro acima) , propôs audiências desses mesmos responsáveis, posto que a celebração de convênio com a instituição proponente, que em seguida subcontratou a execução do objeto, comprova que a convenente não tinha capacidade técnica para executar diretamente o plano de trabalho ajustado.
Realizadas as citações e a audiência, o Instituto Cia do Turismo permaneceu silente e o Sr. Jorge Nicolau Meira, na qualidade de ex-presidente da entidade, apresentou alegações de defesa[footnoteRef:13]. [13:  Peça 193] 
Analisados os argumentos (item 15 da instrução de mérito[footnoteRef:14]) , a SecexTCE concluiu por acatar somente a alegação referente à possibilidade de realização de despesas administrativas até o limite de 15% do objeto (com redução do valor do débito em R$ 34.884,31) ; todas as demais alegações e justificativas relativas à execução física e financeira da avença foram rejeitadas. [14:  Peça 195, p. 8-17.] 
No que se refere à prescrição, destaco a análise da SecexTCE:
"15.1.11.	No caso concreto, tendo como parâmetro a tese firmada pelo STF, no RE 636.886, no sentido de que ambas as pretensões do TCU (sancionatória e ressarcitória) sujeitam-se ao prazo prescricional de 5 anos previsto na Lei 9.873/1999, considerando, ainda, o sistema prescricional descrito na citada lei, inclusive as causas de suspensão e de interrupção da prescrição, temos os seguintes eventos processuais:
a) Nota Técnica 158/2010, de 9/8/2010 (peça 29) ;
b) Ofício 112/2014/MTur, de 14/8/2014 (peça 135) ;
c) Parecer Técnico 6/2015, de 12/3/2015 (peça 137) ,
d)	 Parecer Técnico 2/2016, de 28/4/2016  (peça 149) ,
e) 	Relatório de Auditoria 1546/2019, de 20/4/2020  (peça 176) ,
e)	 Despacho do relator/TCU autorizando a realização das citações propostas, de 20/10/2020 (peça 185) .
15.1.12.	Analisando-se a sequência de eventos processuais enumerados no item anterior, os quais teriam o condão de interromper a prescrição da ação punitiva desta Corte no entender do STF, observa-se que não teria transcorrido o prazo prescricional de 5 (cinco) anos entre cada evento processual e o seguinte. Portanto, mesmo levando-se em consideração o entendimento do STF, não teria ocorrido a prescrição da pretensão sancionatória e ressarcitória a cargo do TCU." (grifo no original) 
A SecexTCE analisou a ocorrência de prescrição com base nos critérios estabelecidos no Acórdão 1441/2016-TCU-Plenário, então vigente. Concluiu que não ocorreu, uma vez que não transcorreu tempo superior a 10 anos entre a data do fato gerador da irregularidade sancionada (reprovação da prestação de contas do convênio, em 29/4/2016) e o ato de ordenação da citação dos responsáveis, emitido em 20/10/2020[footnoteRef:15]. [15:  Peça 185.] 
Nesse contexto, em essência, a unidade instrutiva propõe considerar revel o Instituto Cia do Turismo, rejeitar as razões de justificativas e acatar parcialmente as alegações de defesa do Sr. Jorge Nicolau Meira, julgar irregulares as contas dos responsáveis arrolados no processo, imputando-lhes débito e aplicar-lhes a multa prevista no art. 57 da Lei 8.443/1992, e, no caso do presidente da entidade, também a multa do art. 58, II, da mesma lei[footnoteRef:16]. [16:  Instrução de mérito à peça 197.] 
O Ministério Público de Contas (MP/TCU) , representando pelo subprocurador-geral Paulo Soares Bugarin, manifestou concordância com as propostas de mérito da unidade instrutiva.[footnoteRef:17] [17:  Parecer à 200.] 
III
Com relação à prescrição, conforme registrei, a SecexTCE e o MP/TCU, consideram que não ocorreu a prescrição prevista na Lei 9.873/99, tendo em vista os eventos processuais que interromperam o prazo geral de cinco anos. 
Nesta oportunidade, adiciono e demonstro a seguir fatos relevantes para a apuração das prescrições comum e intercorrente em consonância com os dispositivos da Resolução-TCU 344/2022 e com o Acórdão 534/2023-TCU-Plenário[footnoteRef:18], que regulamentou a prescrição para o exercício das pretensões punitiva e de ressarcimento no âmbito do Tribunal de Contas da União. [18:  "o marco inicial da fluição da prescrição intercorrente se inicia somente a partir da ocorrência do primeiro marco interruptivo da prescrição ordinária, consoante elencado no art. 5º da nominada Resolução"] 
	Seq.
	Evento
	Data
	Peça

	1
	Apresentação da prestação de contas
	30/6/2011
	32 -133

	2
	Parecer técnico 6/2015 (exame preliminar da prestação de contas - diligência) 
	12/3/2015
	17

	3
	Parecer técnico 2/2016 (reprova a prestação de contas - execução física) 
	24/4/2016
	149

	4
	Nota técnica 505/2016 (reprova a prestação de contas - execução financeira) 
	6/5/2016
	151

	5
	Despacho registro inadimplência e determinação para instauração da TCE
	19/4/2017
	163

	6
	Relatório do tomador de contas especial - 373/2019
	17/6/2019
	174

	7
	Relatório de auditoria CGU 1546/2019
	20/4/2020
	176 -179

	8
	Pronunciamento Ministerial
	05/5/2020
	179

	9
	Despacho autorizando as citações dos responsáveis 
	20/4/2020
	185

	10
	Instrução de mérito da Secex-TCE
	13/10/2021
	197

	11
	Parecer do MP/TCU
	8/12/2021
	200

No mérito, reproduzo as análises da unidade instrutiva sobre as alegações de defesa apresentadas pelo ex-presidente da Cia do Turismo, com as quais concordo e adoto como razões de decidir:
"15.2. Quanto a informação da defesa de que foi apresentado Relatório Técnico Descritivo do Cumprimento do Objeto do Convênio e vasta documentação comprobatória, dentre ela a Lista de Presença e Avaliações dos participantes, verifica-se que tal informação vai de encontro com o que apurou o MTur, em seu Parecer Técnico 2/2016  (peça 149) . Nesse contexto, destaca-se os seguintes trechos:
'Registra-se, ainda, que a lista de presença do evento em Brasília consta em separado do CD apresentado no Anexo, em cópia reduzida com trechos ilegíveis (Fls. 34-37) . Não consta ainda no relatório apresentado cópia das mensagens eletrônicas enviadas e das inscrições realizadas nas cidades-sede dos workshops. Foram anexadas cópias dos panfletos elaborados para o evento em todas as localidades.
 (...) 
Registra-se que apesar de constar 610 nomes contendo RG e CPF, não há elementos suficientes no processo para estabelecer seu nexo com outros aspectos do convênio, tais como: carga horária, número de turmas e controle de frequência por turnos.
 (...) 
Ademais, quanto à comprovação dos participantes dos workshops, merece destaque a situação de Brasília e Rio Branco. Em Brasília, conforme mencionado no relatório Oficina de Hospitalidade, 123 pessoas teriam comparecido ao evento, mas apenas 77 teriam de fato assinado a lista de presença e apenas 7 participantes declararam RG ou CPF. Em Rio Branco, não foi localizada a lista de presença do evento
 (...) 
O relatório apresenta incongruências de informações entre as subcontratadas em relação ao número de participantes, lista de presença e identificação pessoal. Nota-se divergência a maior entre o número declarado de participantes em algumas cidades entre os relatórios final e de cada cidade, nos volumes e anexo V (CD) . Por exemplo, Florianópolis (63 e 51,17s. 411 e 773, respectivamente) , Pirenópolis (76 e 72,11s. 435 e 660, respectivamente) , Porto Alegre (55 e 54, fls. 432 e 860, respectivamente) , Vitória (60 e 56, fls. e 714, respectivamente) .'
15.2.1. Quanto ao número de material impresso, verifica-se que, diferentemente do que citou a defesa, o aumento não foi de 30.000 para 36.000 exemplares e sim de 10.000 para 36.000, conforme trecho abaixo do Parecer Técnico 2/2016/MTur  (peça 149, p. 10) 
'O segundo aspecto a ser mencionado refere-se às informações constantes da proposta de trabalho, do Termo de Referência apresentado, das notas técnicas do MTur e da prestação de contas apresentada. Ocorre que os documentos trazem informações diferentes, incompletas e inexatas quanto ao objeto do convênio. Por exemplo, nos dados da proposta apresentada no SICONV no momento da solicitação do convenente, o objeto do programa é realizar "20 oficinas em 20 destinos", com a participação de 1.200 treinados e 10.000 publicações. Já no Termo de referência previa-se a realização das 20 oficinas em 20 destinos, estruturados em painéis de 18 horas durante 3 dias. Não há menção quanto ao número de pessoas a serem qualificados e nem o quantitativo de publicações a serem realizadas. Também não há referência quanto a realização de subcontratação de nenhuma etapa. (SICONV, aba ProjetoBásico/Termo de Referência) .'
15.2.2. Tendo em vista que a defesa informou que consta manifestação do MTur sobre tal aumento, mas não anexou comprovante de tal afirmação, não se vislumbra possível acatar as alegações do responsável. Ademais, não parece razoável para um evento de 1.200 participantes, o número de publicações ser de 36.000.
15.2.3. Ainda, registra-se que conforme Parecer Técnico 2/2016/MTur  (peça 149, p. 11-12) , ao contrário do que expôs a defesa foi solicitado recursos da aplicação financeira para cobrir o aumento das publicações, in verbis:
'A terceira empresa subcontratada foi a Editora Letras Brasileira LTDA com o objetivo de produzir o material visual de conteúdo e imagem para os módulos, além de criação e produção de 30.000 exemplares didáticos divididos em 3 termos. Por meio do Ofício nº 250/2011 enviado ao DCPAT foi solicitada a utilização dos recursos da aplicação financeira para adicional ao contrato de material gráfico destinados à impressão de cartilhas, no limite de 25% do contrato. Assim, foram produzidos mais 6.000 exemplares da referida publicação, totalizando 36.000. O gasto total com essa etapa foi de 330.780,00 (trezentos e trinta mil e setecentos e oitenta reais) 
15.2.4. Quanto à empresa contratada para criação e manutenção de website, a defesa não teve êxito em comprovar que o serviço foi prestado. Em que pese ela ter justificado o motivo para o link da página não se encontrar mais disponível, não logrou êxito em apresentar relatórios sobre as atividades desenvolvidas por meio do site do programa. (...) 
15.2.5. Quanto ao argumento da defesa de que a mudança do plano de trabalho foi devidamente comunicada por ofício ao MTur, frisa-se que não há provas de tal afirmação e não é o que consta no Parecer Técnico 2/2016/MTur  (peça 149, p. 10) , in verbis:
'Não há no processo um documento que reúna as informações necessárias quanto às especificações do objeto do convênio ou seus produtos e entregas. Alterando inclusive a execução financeira da prevista no plano de trabalho para a realizada. A análise do processo sugere que diversos aspectos do convênio estavam em abertos ou foram alterados ao longo da execução conforme o interesse do convenente. (...) '
15.2.6. Diante do exposto, rejeita-se as alegações de defesa do responsável, uma vez que não foram capazes de comprovar a execução física do convênio 01622/2008. 
15.3. Quanto à ausência de contrapartida, registra-se que este assunto não foi objeto da citação deste Tribunal, contudo com a apresentação do extrato bancário (peça 193, p. 8-9) pode-se verificar que houve o aporte regular da contrapartida.
15.4. Quanto à comprovação da execução financeira, a defesa apenas citou que ela foi regular, contudo não apresentou documentos capazes de provar o nexo de causalidade entre os recursos transferidos e as despesas efetuadas. 
15.4.1. Assim, rejeita-se as alegações defesa do responsável, uma vez que não foram capazes de comprovar a execução financeira do convênio 01622/2008, mormente pelo fato de que todas as notas fiscais estão sem atesto e várias notas fiscais não estão suportadas pelo documento de transferência bancária e/ ou extrato bancário (...) 
15.4.2. Ressalta-se que a identificação do número do convênio, juntamente com o atesto dos serviços nas notas fiscais é condição necessária para provar o nexo de causalidade entre o recusos federais repassados e os pagamentos efetuados. (...) 
15.5. Quanto ao pagamento de despesas administrativas, a alegação da defesa de que tal pagamento foi previamente autorizado está de acordo com o registrado no Parecer Técnico 2/2016/MTur  (peça 149, p. 20) , in verbis 
'Foram realizadas despesas administrativas durante a execução do convênio relativas à locação de espaço para coordenação do projeto, pagamento de condomínio, material de expediente, manutenção de equipamentos, telefone, energia, pastagem e outros, no valor de R$ 34.884,31 (trinta e quatro mil, oitocentos e oitenta e quatro reais e trinta e um centavos) . (FL 314) . Apesar de constar e ter sido aprovado pela área técnica do MTur a previsão no cronograma físico-financeiro do pagamento de despesas administrativas, cabe mencionar a vedação imposta pela Portaria n° 507, de 24 de novembro de 2011.'
15.5.1. Dessa forma, considerando ainda que a Portaria vigente à época era a Portaria Interministerial 127/2008, a qual permite despesas administrativas até o limite de 15% do objeto, acata-se as alegações de defesa quanto a esta questão, reduzindo o valor do débito em R$ 34.884,31.
15.6. Quanto à incapacidade técnica da convenente, os argumentos da defesa de que o Instituto Cia do Turismo possuía capacidade de gestão e capacidade técnica notória, com quadro diretório de pessoas ligadas ao turismo, não tem o condão de demonstrar que sua atuação não foi de mera intermediária do convênio. 
15.6.1. Nesse contexto destaca-se o seguinte trecho do Parecer Técnico Conclusivo de Análise de Prestação de Contas 2/2016 (peça 149, p. 10-11) :
'Ademais, chama a atenção o fato da proposta prever a subcontratação de todas as etapas do convênio, em especial, a que se refere à gestão, coordenação e mobilização do público-alvo para o workshop. Tal previsão, vai ao encontro do parecer da CONJUR n° 1931/2008, no item 24, em que a qualificação técnica da entidade parceira é questionada e que foi suprimido do documento anexado no portal de convênios
Além disso, a subcontratação de empresa para gerenciar a execução do convênio inviabiliza a certificação de sua capacidade técnica, conforme determina a Portaria Interministerial MPOG/MF/CGU nº 127/2008, art. 12, §22, em que a descentralização dos recursos à entidade pública ou privada somente poderá ser realizada caso essas tenham condições para executar os objetos e que estejam relacionados com as atividades das entidades. A ação de coordenação deveria ter sido realizada pelo próprio convenente, uma vez que a delegação de todas as etapas do convênio caracteriza a terceirização total ou integral da execução, incorrendo em fragilidade na comprovação da capacidade técnica e operacional da entidade convenente, Instituto Cia do Turismo.'
15.6.2. Registra-se, ainda, que no Termo de Convênio 70271/2008 (peça 3) não há previsão de subcontratação de nenhuma etapa do convênio. Desse modo, mesmo que as subcontratações tenham sido realizadas por meio de licitação (Tomada de Preço e Carta Convite) , permanece a afronta à legislação.
15.6.3. Com isso, rejeita-se as razões de justificativas do responsável, uma vez que ele firmou convênio sem capacidade técnica de executar seu objeto.
15.7. Quanto ao argumento da defesa de que é desproporcional a sanção de ressarcimento integral dos valores do Convênio 1622/2008, destaca-se que a única irregularidade que foi possível aceitar os argumentos da defesa foi "pagamento de despesas administrativas (item 15.5 desta instrução) . Desse modo, o débito da parcela de 12/5/2009 será de R$ 465.115,69 (R$ 500.000,00-R$ 34.884,31) . 
15.7.1. Fora esse ponto, não há como reduzir o débito, pois a defesa não logrou êxito em apresentar documentos que comprovassem a execução dos itens previstos no plano de trabalho, nem tampouco de comprovar o nexo de causalidade entre os recursos transferidos e as despesas efetuadas."
Por essas razões, acolho as conclusões e os encaminhamentos da SecexTCE, com as quais concordou o Ministério Púbico de Contas.
	Ante o exposto, manifesto-me pela aprovação do acórdão que ora submeto à apreciação deste Colegiado.
TCU, Sala das Sessões, em 30 de maio de 2023.
WEDER DE OLIVEIRA 
	Relator